---
title: "Klasifikasi Defisit Kalori Rumah Tangga Berbasis Angka Kecukupan Gizi di Jawa
        Barat dengan Regresi Logistik-WOE dan XGBoost"
subtitle: "Project 3 — STA 2551 Pemodelan Klasifikasi"
author: "Kelompok 4 — Christopher, Nur Jannah, dan Arindria"
format:
  html: default
editor: visual
execute:
  warning: false
  message: false
---

```{r}
#| label: setup
#| include: false
knitr::opts_chunk$set(comment = "#>", fig.align = "center", dpi = 120)
set.seed(2551)
```

# 0. Data Explanation & Import Library

Penelitian ini menggunakan data sekunder Survei Sosial Ekonomi Nasional (Susenas) Maret 2024 untuk Provinsi Jawa Barat. Data yang digunakan mencakup "KOR rumah tangga", "KOR individu", serta Modul Konsumsi dan Pengeluaran (KP) Maret 2024. KOR rumah tangga menyediakan informasi mengenai kondisi sosial-ekonomi, perumahan, aset, dan bantuan sosial. KOR individu memuat karakteristik demografi, pendidikan, dan pekerjaan anggota rumah tangga. Sementara itu, modul KP menyediakan informasi konsumsi dan pengeluaran rumah tangga, termasuk ringkasan konsumsi energi.

Unit analisis dalam penelitian ini adalah **rumah tangga**. Data individu dihubungkan menggunakan kombinasi `URUT` dan `R401`, kemudian karakteristik individu yang relevan—seperti jumlah anggota rumah tangga, komposisi umur, serta karakteristik kepala rumah tangga—diringkas ke tingkat rumah tangga. Data KOR rumah tangga dan KP selanjutnya digabungkan menggunakan `URUT` sebagai kunci rumah tangga. Setelah proses penggabungan dan agregasi awal, dataset memuat **26.012 rumah tangga dan 94 variabel**. Jumlah tersebut akan diverifikasi kembali saat dataset dibaca dan diperiksa di R.

Dataset gabungan digunakan untuk membentuk variabel penelitian dan melakukan analisis eksplorasi sebelum pemodelan. Variabel respons direncanakan menggambarkan kecukupan energi rumah tangga berdasarkan perbandingan konsumsi energi dengan total kebutuhan Angka Kecukupan Gizi (AKG) anggota rumah tangga. Karakteristik rumah tangga, pendidikan dan pekerjaan kepala rumah tangga, komposisi anggota, kondisi perumahan, aset, serta indikator sosial-ekonomi akan dipertimbangkan sebagai calon variabel penjelas. Rumah tangga dikategorikan **defisit energi** apabila konsumsi energinya kurang dari 80% total kebutuhan AKG anggota rumah tangga (bagian F).

Adapun untuk tahap awal, library yang digunakan adalah sebagai berikut:

```{r}
#| label: install-packages
#| eval: false
# Jalankan sekali di Console bila paket belum terpasang
install.packages(c("probably", "xgboost", "dials", "hardhat", "broom", "purrr"))
```

```{r}
#| label: load-packages
# Import Library
library(tidyverse)
library(tidymodels)
library(embed)
library(scales)
library(foreign)
tidymodels_prefer()
```

# A. Pendahuluan

## A.1. Identitas - Klasifikasi Defisit Kalori Rumah Tangga

Penelitian ini menganalisis kecukupan energi rumah tangga di Provinsi Jawa Barat menggunakan data Susenas Maret 2024. Analisis dilakukan pada tingkat rumah tangga dengan membandingkan konsumsi energi rumah tangga dan kebutuhan energi anggota rumah tangga berdasarkan Angka Kecukupan Gizi (AKG). Penelitian ini bertujuan mengklasifikasikan rumah tangga menurut status kecukupan energinya serta membandingkan kinerja regresi logistik berbasis Weight of Evidence (WOE) dan XGBoost. Regresi logistik-WOE digunakan sebagai model yang lebih mudah diinterpretasikan, sedangkan XGBoost digunakan untuk menangkap pola hubungan yang lebih kompleks. Hasil analisis akan dievaluasi menggunakan data uji dan digunakan untuk mengidentifikasi variabel yang berkontribusi terhadap prediksi. Target biner yang dipelajari kedua model adalah status defisit energi, yaitu rasio konsumsi terhadap kebutuhan AKG rumah tangga di bawah 80%.

## A.2. Business Understanding

Dengan menggunakan metode SMART maka diambil poin tujuan analisa sebagai berikut:

1.  **Specific (Spesifik)**\
    Mengklasifikasikan kecukupan energi rumah tangga di Provinsi Jawa Barat menggunakan data Susenas Maret 2024. Kebutuhan energi rumah tangga dihitung dengan menjumlahkan kebutuhan AKG anggota rumah tangga, sedangkan konsumsi energi dihitung dari variabel konsumsi yang tersedia pada data KP. Rumah tangga diklasifikasikan defisit apabila konsumsi energinya kurang dari 80% kebutuhan AKG rumah tangga.

2.  **Measurable (Terukur)**\
    Mengukur proporsi rumah tangga pada setiap kategori kecukupan energi serta membandingkan kinerja regresi logistik-WOE dan XGBoost pada data uji yang sama. Kinerja model dinilai menggunakan ROC AUC, PR AUC, balanced accuracy, sensitivitas, spesifisitas, dan F1 score.

3.  **Achievable (Dapat dicapai)**\
    Analisis dilakukan menggunakan data gabungan KOR rumah tangga, KOR individu, dan KP Maret 2024 untuk Jawa Barat. Data awal mencakup sekitar 26.012 rumah tangga. Pengolahan meliputi pemeriksaan kualitas data, pembentukan target, pemilihan prediktor, validasi silang, tuning model, dan evaluasi.

4.  **Relevant (Relevan)**\
    Hasil penelitian diharapkan memberi gambaran tentang kecukupan energi rumah tangga serta menunjukkan karakteristik yang membantu memprediksi rumah tangga dengan risiko defisit. Temuan dapat menjadi bahan pertimbangan untuk analisis dan pemantauan ketahanan pangan dan gizi di Jawa Barat. Hasil model ditafsirkan sebagai prediksi, bukan bukti bahwa suatu karakteristik menyebabkan defisit.

5.  **Time-bound (Berbatas waktu)**\
    Pembersihan data, eksplorasi, pemodelan, evaluasi, interpretasi, dan penyusunan makalah diselesaikan mengikuti jadwal proyek UAS, dengan draft hasil analisis disiapkan untuk presentasi pada 17 Oktober 2026.

## A.3. Gambaran Dataset

```{r}
data_RT <- readr::read_csv(
  "Klasifikasi_Kalori_RT.csv",
  show_col_types = FALSE
)

# Dimensi dataset: jumlah baris dan kolom
dim(data_RT)

# Struktur dan tipe setiap kolom
dplyr::glimpse(data_RT)

# Contoh beberapa observasi
dplyr::slice_head(data_RT, n = 6)

# Jumlah missing value tiap kolom
missing_summary <- data_RT |>
  summarise(across(everything(), ~ sum(is.na(.x)))) |>
  pivot_longer(
    cols = everything(),
    names_to = "variabel",
    values_to = "jumlah_missing"
  ) |>
  arrange(desc(jumlah_missing))

missing_summary
```

Dataset yang digunakan merupakan data gabungan Susenas Maret 2024 untuk rumah tangga di Provinsi Jawa Barat. Dataset terdiri atas **26.012 baris dan 94 kolom**; setiap baris merepresentasikan satu rumah tangga, dengan `URUT` sebagai identitas rumah tangga. Pemeriksaan awal menunjukkan tidak terdapat baris duplikat, dan seluruh nilai `URUT` terisi serta unik.

Variabel dalam dataset mencakup identitas dan wilayah rumah tangga, jumlah anggota rumah tangga, karakteristik anggota dan kepala rumah tangga, kondisi perumahan dan kepemilikan aset, penerimaan bantuan sosial, serta konsumsi dan pengeluaran. Variabel ringkasan konsumsi dan pengeluaran antara lain `FOOD`, `NONFOOD`, `EXPEND`, `KAPITA`, dan `KALORI_KAP`. Dataset juga memuat variabel bobot dan desain survei, seperti `WERT`, `WEIND`, `PSU`, `SSU`, dan `STRATA`.

Pemeriksaan *missing value* menunjukkan bahwa sebagian besar variabel telah terisi. Namun, `rokok_bln` dan `ada_rokok` masing-masing memiliki 8.483 *missing value* (32,61%). Sementara itu, `defisit_akg`, `kebutuhan_akg_rumahtangga`, dan `konsumsi_akg_rumahtangga` masih kosong pada seluruh 26.012 rumah tangga karena variabel-variabel tersebut belum dihitung pada tahap penggabungan awal. *Missing value* pada variabel pengeluaran rokok tidak langsung dianggap nol; penyebabnya ditelusuri dari KP blok 41 pada bagian D.6.

## A.4. Objective

Tujuan penelitian ini adalah:

1.  Menyusun ukuran kecukupan energi rumah tangga berdasarkan perbandingan konsumsi energi rumah tangga dengan total kebutuhan AKG anggota rumah tangga, kemudian menetapkan kategori kecukupan energi menggunakan kriteria yang telah diverifikasi.
2.  Mengestimasi proporsi rumah tangga yang termasuk kategori defisit di Jawa Barat berdasarkan definisi target yang ditetapkan. Penggunaan bobot survei akan disesuaikan dengan tujuan estimasi dan dijelaskan dalam metode.
3.  Membangun model klasifikasi regresi logistik-WOE dan XGBoost untuk mengidentifikasi rumah tangga yang termasuk kategori defisit.
4.  Membandingkan kinerja kedua model pada data uji yang sama menggunakan metrik evaluasi yang telah ditetapkan.
5.  Mengidentifikasi prediktor yang berkontribusi pada hasil klasifikasi serta membandingkan pola interpretasi kedua model, tanpa menafsirkan kepentingan prediktor sebagai hubungan sebab-akibat.

# B. Identifikasi Masalah

## B.1 Topik Permasalahan

Penelitian ini membahas klasifikasi kecukupan energi rumah tangga di Provinsi Jawa Barat berdasarkan perbandingan konsumsi energi rumah tangga dengan kebutuhan energi anggota rumah tangga yang dihitung menggunakan Angka Kecukupan Gizi (AKG). Analisis berfokus pada pembentukan kategori target dan perbandingan kinerja regresi logistik-WOE dengan XGBoost menggunakan karakteristik rumah tangga sebagai prediktor.

## B.2 Problem Statement

Kebutuhan energi rumah tangga dipengaruhi oleh komposisi anggotanya, termasuk umur dan jenis kelamin. Karena itu, penilaian kecukupan energi dengan satu ambang konsumsi per kapita saja berpotensi tidak menggambarkan perbedaan kebutuhan antar rumah tangga. Data Susenas Maret 2024 menyediakan informasi rumah tangga, individu, konsumsi, dan pengeluaran yang dapat digabungkan untuk membentuk ukuran kecukupan energi pada tingkat rumah tangga.

Permasalahan penelitian ini adalah bagaimana menetapkan klasifikasi kecukupan energi rumah tangga berbasis AKG secara operasional dan konsisten, serta seberapa baik karakteristik rumah tangga dapat digunakan untuk memprediksi kategori tersebut. Perbandingan model dilakukan antara pendekatan regresi logistik-WOE yang mendukung interpretasi skor/bin prediktor dan XGBoost yang dapat menangkap pola hubungan yang lebih kompleks. Kategori kecukupan energi dibagi menjadi empat tingkat (`<70%`, `70–<80%`, `80–<100%`, dan `>=100%` AKG), sedangkan target biner untuk pemodelan adalah defisit (`<80%` AKG) dan cukup (`>=80%` AKG).

## B.3 Latar Belakang

Kecukupan energi merupakan salah satu aspek yang dapat digunakan untuk menggambarkan apakah konsumsi energi rumah tangga sejalan dengan kebutuhan para anggotanya. Kebutuhan tersebut tidak selalu sama pada setiap rumah tangga karena susunan umur dan jenis kelamin anggotanya dapat berbeda. Standar AKG Indonesia menyediakan acuan kebutuhan energi menurut kelompok karakteristik individu berdasarkan Peraturan Menteri Kesehatan RI Nomor 28 Tahun 2019 tentang Angka Kecukupan Gizi yang Dianjurkan untuk Masyarakat Indonesia. Penerapan standar tersebut pada tingkat rumah tangga memerlukan pemetaan setiap anggota ke kelompok AKG yang sesuai dan penjumlahan kebutuhan seluruh anggota, dengan ambang kecukupan energi mengacu pada standar klasifikasi Badan Pangan Nasional (2025).

Ambang konsumsi energi per kapita dapat digunakan sebagai pembanding, tetapi tidak identik dengan ukuran kecukupan yang dihitung dari kebutuhan AKG anggota rumah tangga. Oleh sebab itu, penelitian ini merencanakan pembentukan ukuran berbasis rasio antara konsumsi energi rumah tangga dan total kebutuhan AKG rumah tangga. Kategori serta batas klasifikasi yang digunakan harus ditetapkan secara jelas, karena perubahan batas akan mengubah label yang dipelajari model dan makna prevalensi yang dilaporkan.

Setelah target didefinisikan, pendekatan klasifikasi dapat digunakan untuk menguji sejauh mana informasi sosial-demografi, komposisi rumah tangga, kondisi tempat tinggal, aset, dan karakteristik ekonomi berkaitan dengan prediksi kategori tersebut. Regresi logistik-WOE dipilih sebagai pendekatan yang lebih mudah ditelusuri melalui bin, nilai WOE, dan koefisien model, sedangkan XGBoost digunakan sebagai pembanding yang mampu merepresentasikan hubungan nonlinier dan kombinasi prediktor. Kebaruan dan kesenjangan penelitian terhadap studi terdahulu perlu diperkuat melalui telaah pustaka yang relevan dan sitasi yang dapat diverifikasi; perbedaan performa kedua model tidak diasumsikan sebelum evaluasi dilakukan.

## B.4 Rumusan Masalah

1.  Berapa prevalensi rumah tangga yang mengalami defisit energi berbasis AKG di Jawa Barat, dan bagaimana sebarannya pada empat kategori kecukupan energi?
2.  Seberapa baik regresi logistik-WOE dibandingkan dengan XGBoost dalam mengklasifikasikan rumah tangga defisit energi?
3.  Variabel apa yang paling berkontribusi dalam memprediksi defisit energi rumah tangga?
4.  Apakah model interpretatif (logistik-WOE) dan model *ensemble* (XGBoost) memberikan pola variabel penting yang konsisten?

# C. Informasi Tipe Data

Dataset `data_RT` yang sudah dibaca pada bagian A.3 diringkas menurut tipe data dan kelengkapan nilai setiap kolom.

```{r}
#| label: data-type-info
# Ringkasan tipe kolom dan jumlah nilai terisi/missing
info_data <- tibble::tibble(
  variabel = names(data_RT),
  tipe_data = purrr::map_chr(data_RT, ~ paste(class(.x), collapse = ", ")),
  jumlah_terisi = purrr::map_int(data_RT, ~ sum(!is.na(.x))),
  jumlah_missing = purrr::map_int(data_RT, ~ sum(is.na(.x)))
)

info_data
```

# D. Data Cleaning

## D.1 Simpan Salinan dan periksa struktur

```{r}
data_clean <- data_RT

# Ukuran dan struktur
dim(data_clean)
dplyr::glimpse(data_clean)

# Duplikasi baris dan keunikan kunci rumah tangga
tibble::tibble(
  jumlah_baris = nrow(data_clean),
  jumlah_kolom = ncol(data_clean),
  baris_duplikat = sum(duplicated(data_clean)),
  URUT_unik = dplyr::n_distinct(data_clean$URUT),
  URUT_missing = sum(is.na(data_clean$URUT))
)
```

## **D.2. Pemeriksaan Kolom Duplikat**

Saat beberapa file digabungkan, variabel identitas atau wilayah yang muncul di lebih dari satu file dapat memiliki akhiran `_x` dan `_y`. Kita periksa dahulu apakah nilainya benar-benar sama.

```{r}
# Check duplicate
kolom_duplikat <- c("R101", "R102", "R105", "WI1", "WI2")

cek_duplikat_kolom <- purrr::map_dfr(kolom_duplikat, function(nama) {
  kolom_x <- paste0(nama, "_x")
  kolom_y <- paste0(nama, "_y")

  if (all(c(kolom_x, kolom_y) %in% names(data_clean))) {
    x <- data_clean[[kolom_x]]
    y <- data_clean[[kolom_y]]

    tibble::tibble(
      variabel = nama,
      jumlah_nilai_berbeda = sum(x != y, na.rm = TRUE),
      jumlah_missing_asimetris = sum(is.na(x) != is.na(y))
    )
  } else {
    tibble::tibble(
      variabel = nama,
      jumlah_nilai_berbeda = NA_integer_,
      jumlah_missing_asimetris = NA_integer_
    )
  }
})

cek_duplikat_kolom
```

## D.3. Rapikan Kolom Duplikat

```{r}
# clean up duplicate
kolom_duplikat <- c("R101", "R102", "R105", "WI1", "WI2")

hasil_cek <- purrr::map_dfr(kolom_duplikat, function(nama) {
  x <- data_clean[[paste0(nama, "_x")]]
  y <- data_clean[[paste0(nama, "_y")]]

  tibble::tibble(
    variabel = nama,
    nilai_berbeda = sum(x != y, na.rm = TRUE),
    pola_missing_berbeda = sum(is.na(x) != is.na(y))
  )
})

# Hentikan proses jika ada pasangan yang belum terbukti sama
stopifnot(
  all(hasil_cek$nilai_berbeda == 0),
  all(hasil_cek$pola_missing_berbeda == 0)
)

data_clean <- data_clean |>
  dplyr::rename(
    R101 = R101_x,
    R102 = R102_x,
    R105 = R105_x,
    WI1 = WI1_x,
    WI2 = WI2_x
  ) |>
  dplyr::select(-R101_y, -R102_y, -R105_y, -WI1_y, -WI2_y)

names(data_clean)
```

pasangan variabel identitas/wilayah dari berkas yang digabungkan memiliki nilai dan pola missing yang sama. Karena itu, satu salinan dipertahankan dan sufiks duplikat dihapus. Langkah ini merapikan struktur dataset tanpa menghilangkan informasi berbeda.

## **D.4. Pemeriksaan *Missing Value***

Karena D.3 sudah merapikan kolom duplikat, langkah berikutnya adalah merangkum nilai kosong pada `data_clean`. Kode ini menghitung jumlah dan persentase *missing value* untuk setiap variabel, lalu menampilkan variabel dengan nilai kosong terbanyak.

```{r}
# Check Missing Value
missing_summary <- data_clean |>
  dplyr::summarise(
    dplyr::across(dplyr::everything(), ~ sum(is.na(.x)))
  ) |>
  tidyr::pivot_longer(
    cols = dplyr::everything(),
    names_to = "variabel",
    values_to = "jumlah_missing"
  ) |>
  dplyr::mutate(
    persen_missing = round(100 * jumlah_missing / nrow(data_clean), 2)
  ) |>
  dplyr::filter(jumlah_missing > 0) |>
  dplyr::arrange(dplyr::desc(jumlah_missing))

missing_summary
```

Setelah audit missing value, **jangan langsung imputasi atau mengubah semua `NA` menjadi nol**. Langkah berikutnya adalah memeriksa kode khusus pada data mentah, terutama `R1401` dan `R407`, lalu memperbaiki agregat umur yang diketahui bermasalah. 

## D.5. Audit Kode Umur

```{r}
ind1 <- foreign::read.dbf(
  "DATA SUSENAS/link 1/b_34976_2025_05_14_11_05_39_ssn202403_kor_ind1.dbf",
  as.is = TRUE
) |>
  dplyr::select(URUT, R401, R407)

ind2 <- foreign::read.dbf(
  "DATA SUSENAS/link 1/b_34976_2025_05_14_11_07_40_ssn202403_kor_ind2.dbf",
  as.is = TRUE
) |>
  dplyr::select(URUT, R401, R1401)

individu <- ind1 |>
  dplyr::left_join(ind2, by = c("URUT", "R401")) |>
  dplyr::mutate(
    R407 = as.numeric(R407),
    R1401 = as.numeric(R1401)
  )

# Periksa nilai dan frekuensi kode umur dalam bulan
individu |>
  dplyr::count(R1401, sort = TRUE)

# Periksa kombinasi umur tahun dan umur bulan
kombinasi_umur <- individu |>
  dplyr::count(R407, R1401, sort = TRUE)

utils::head(as.data.frame(kombinasi_umur), 30)

# Tandai kombinasi yang perlu diperiksa terhadap metadata/kuesioner
umur_perlu_diperiksa <- individu |>
  dplyr::filter(R1401 > 0, R407 > 4) |>
  dplyr::select(URUT, R401, R407, R1401)

utils::head(as.data.frame(umur_perlu_diperiksa), 20)
```

Dari tabel kombinasi, nilai `R1401 = 0` muncul bersama berbagai nilai `R407`, termasuk umur yang tampak seperti usia anak. Jadi, kita **belum bisa menyimpulkan bahwa semua nol adalah kode skip** atau langsung menggantinya dengan `NA`. Perlu memastikan arti kedua variabel berdasarkan kuesioner/metadata.

```{r}
# Ringkas status R1401 untuk setiap nilai R407
audit_umur <- individu |>
  dplyr::mutate(
    status_R1401 = dplyr::case_when(
      is.na(R1401) ~ "Missing",
      R1401 == 0 ~ "Nol",
      R1401 > 0 ~ "Positif",
      TRUE ~ "Kode lain"
    )
  ) |>
  dplyr::count(R407, status_R1401) |>
  dplyr::arrange(R407, status_R1401)

audit_umur

# Cek jumlah baris yang R1401-nya positif
# tetapi R407 lebih dari 4 tahun
nrow(umur_perlu_diperiksa)
```

Dari hasil yang tampak, kombinasi umur mulai terlihat masuk akal: **`R1401` positif muncul bersama `R407` usia 0–4 tahun**, sedangkan pada usia 5 tahun ke atas `R1401` bernilai 0. Jadi, `R1401 = 0` **tidak boleh langsung dianggap missing untuk semua orang**. Untuk anggota dengan `R407 = 0`, nilai `R1401 = 0` mungkin menunjukkan umur kurang dari satu bulan; konfirmasi maknanya melalui kuesioner/metadata sebelum menetapkan aturan final. Hasil filter pada gambar tampak kosong, yang juga menunjukkan tidak terlihat kasus `R1401 > 0` bersamaan dengan `R407 > 4`.

Lanjutkan dengan menghitung jumlah kasus pada kombinasi yang perlu ditinjau:

```{r}
# Periksa nilai umur yang tidak sesuai dengan aturan sementara:
# - umur tahun 0–4 seharusnya punya R1401 dalam rentang 0–59 bulan
# - umur tahun >=5 seharusnya memakai R407
kasus_umur_tidak_sesuai <- individu |>
  dplyr::filter(
    is.na(R407) |
      R407 < 0 |
      (R407 <= 4 & (is.na(R1401) | R1401 < 0 | R1401 >= 60)) |
      (R407 >= 5 & R1401 > 0)
  ) |>
  dplyr::select(URUT, R401, R407, R1401)

nrow(kasus_umur_tidak_sesuai)
utils::head(as.data.frame(kasus_umur_tidak_sesuai), 20)
```

Langkah berikutnya: **pakai hasil audit umur itu untuk memperbaiki agregat rumah tangga** (`n_balita`, `n_anak_5_17`, `n_lansia_60`, `n_art`, karakteristik KRT), lalu validasi lagi dengan `R301`.

```{r}
#| label: fix-household-composition
# Perbaiki umur individu dan agregasi komposisi rumah tangga

ind1_full <- foreign::read.dbf(
  "DATA SUSENAS/link 1/b_34976_2025_05_14_11_05_39_ssn202403_kor_ind1.dbf",
  as.is = TRUE
) |>
  dplyr::select(
    URUT, R401, R403, R405, R407, R503, R614, R707, R706, R1207
  )

ind2_full <- foreign::read.dbf(
  "DATA SUSENAS/link 1/b_34976_2025_05_14_11_07_40_ssn202403_kor_ind2.dbf",
  as.is = TRUE
) |>
  dplyr::select(URUT, R401, R1401, R1418)

individu_bersih <- ind1_full |>
  dplyr::left_join(ind2_full, by = c("URUT", "R401")) |>
  dplyr::mutate(
    dplyr::across(
      c(R401, R403, R405, R407, R503, R614, R707, R706, R1207, R1401, R1418),
      ~ suppressWarnings(as.numeric(.x))
    ),
    umur_bulan = dplyr::case_when(
      R407 >= 0 & R407 <= 4 & R1401 >= 0 & R1401 < 60 ~ R1401,
      R407 >= 5 ~ R407 * 12,
      TRUE ~ NA_real_
    ),
    umur_tahun_final = umur_bulan / 12,
    is_balita = !is.na(umur_bulan) & umur_bulan < 60,
    is_anak_5_17 = !is.na(umur_bulan) & umur_bulan >= 60 & umur_bulan < 216,
    is_lansia_60plus = !is.na(umur_bulan) & umur_bulan >= 720,
    is_perokok = R1207 %in% c(1, 2)
  )

agregat_umur_rt <- individu_bersih |>
  dplyr::group_by(URUT) |>
  dplyr::summarise(
    n_art_baru = dplyr::n(),
    n_balita_baru = sum(is_balita, na.rm = TRUE),
    n_anak_5_17_baru = sum(is_anak_5_17, na.rm = TRUE),
    n_lansia_60_baru = sum(is_lansia_60plus, na.rm = TRUE),
    n_perokok_baru = sum(is_perokok, na.rm = TRUE),
    mean_age_months_baru = mean(umur_bulan, na.rm = TRUE),
    .groups = "drop"
  )

krt_baru <- individu_bersih |>
  dplyr::filter(R403 == 1) |>
  dplyr::transmute(
    URUT,
    krt_sex_baru = R405,
    krt_age_yr_baru = R407,
    krt_edu_baru = R614,
    krt_job_baru = R707,
    krt_sector_baru = R706
  )

komposisi_rt_baru <- agregat_umur_rt |>
  dplyr::left_join(krt_baru, by = "URUT")

dplyr::glimpse(komposisi_rt_baru)
```

Agregat komposisi rumah tangga yang baru selanjutnya divalidasi terhadap variabel jumlah anggota rumah tangga (`R301`) dari data rumah tangga untuk memastikan integritas penggabungan data.

```{r}
#| label: validate-fixed-composition
# Validasi agregat baru terhadap R301 dari data rumah tangga

validasi_komposisi <- data_clean |>
  dplyr::select(URUT, R301, n_art, n_balita, n_anak_5_17, n_lansia_60) |>
  dplyr::left_join(komposisi_rt_baru, by = "URUT") |>
  dplyr::mutate(
    beda_r301_n_art_baru = R301 - n_art_baru
  )

validasi_ringkas <- validasi_komposisi |>
  dplyr::summarise(
    jumlah_rt = dplyr::n(),
    urut_unik = dplyr::n_distinct(URUT),
    r301_tidak_sama_n_art_baru = sum(beda_r301_n_art_baru != 0, na.rm = TRUE),
    missing_n_art_baru = sum(is.na(n_art_baru)),
    total_balita_lama = sum(n_balita, na.rm = TRUE),
    total_balita_baru = sum(n_balita_baru, na.rm = TRUE),
    total_anak_5_17_lama = sum(n_anak_5_17, na.rm = TRUE),
    total_anak_5_17_baru = sum(n_anak_5_17_baru, na.rm = TRUE),
    total_lansia_lama = sum(n_lansia_60, na.rm = TRUE),
    total_lansia_baru = sum(n_lansia_60_baru, na.rm = TRUE)
  )

validasi_ringkas

validasi_komposisi |>
  dplyr::filter(beda_r301_n_art_baru != 0 | is.na(n_art_baru)) |>
  utils::head(20)
```

Hasil validasi mengonfirmasi bahwa seluruh 26.012 rumah tangga memiliki jumlah anggota hasil agregasi individu yang sama persis dengan variabel `R301` (`beda_r301_n_art_baru = 0` dan tidak terdapat missing value). Kolom-kolom agregat lama pada dataset selanjutnya diperbarui dengan hasil perhitungan baru ini.

```{r}
#| label: update-clean-composition
# Ganti agregat lama dengan agregat rumah tangga yang sudah diperbaiki

data_clean <- data_clean |>
  dplyr::select(
    -dplyr::any_of(c(
      "n_art", "n_balita", "n_anak_5_17", "n_lansia_60", "n_perokok",
      "mean_age_months", "krt_sex", "krt_age_yr", "krt_edu",
      "krt_job", "krt_sector"
    ))
  ) |>
  dplyr::left_join(komposisi_rt_baru, by = "URUT") |>
  dplyr::rename(
    n_art = n_art_baru,
    n_balita = n_balita_baru,
    n_anak_5_17 = n_anak_5_17_baru,
    n_lansia_60 = n_lansia_60_baru,
    n_perokok = n_perokok_baru,
    mean_age_months = mean_age_months_baru,
    krt_sex = krt_sex_baru,
    krt_age_yr = krt_age_yr_baru,
    krt_edu = krt_edu_baru,
    krt_job = krt_job_baru,
    krt_sector = krt_sector_baru
  )

data_clean |>
  dplyr::summarise(
    jumlah_rt = dplyr::n(),
    urut_unik = dplyr::n_distinct(URUT),
    r301_tidak_sama_n_art = sum(R301 != n_art, na.rm = TRUE),
    total_balita = sum(n_balita, na.rm = TRUE),
    total_anak_5_17 = sum(n_anak_5_17, na.rm = TRUE),
    total_lansia_60 = sum(n_lansia_60, na.rm = TRUE),
    total_perokok = sum(n_perokok, na.rm = TRUE)
  )
```

Agregat komposisi rumah tangga diperbaiki menggunakan umur individu yang sudah divalidasi. Setelah pembaruan, jumlah anggota rumah tangga hasil agregasi individu sama dengan `R301` pada seluruh rumah tangga. Total balita berubah dari 84.220 pada agregat awal menjadi 5.579, sedangkan anak usia 5--17 tahun dan lansia 60 tahun ke atas yang sebelumnya bernilai nol kini teridentifikasi sesuai informasi umur individu.

## D.6 Audit Data Rokok

```{r}
#| label: audit-cigarette-spending
# Audit missing rokok_bln dan ada_rokok dari KP blok 41

kp41_rokok <- foreign::read.dbf(
  "DATA SUSENAS/link 2/32_ssn_202403_kp_blok41.dbf",
  as.is = TRUE
) |>
  dplyr::mutate(
    KLP = suppressWarnings(as.numeric(KLP)),
    B41K10 = suppressWarnings(as.numeric(B41K10))
  )

# Baris rinci rokok: subkelompok KLP = 192, kode komoditas (KODE) 193-197.
# Baris subtotal (KLP = 0, KODE = 192) tidak ikut agar tidak terhitung ganda.
kp41_rokok |>
  dplyr::filter(KLP == 192) |>
  dplyr::count(KODE, sort = TRUE)

# Hitung pengeluaran rokok per bulan dari baris rokok
rokok_rt_baru <- kp41_rokok |>
  dplyr::filter(KLP == 192) |>
  dplyr::group_by(URUT) |>
  dplyr::summarise(
    rokok_bln_baru = sum(B41K10, na.rm = TRUE) * 30 / 7,
    ada_rokok_baru = as.integer(rokok_bln_baru > 0),
    jumlah_baris_rokok = dplyr::n(),
    .groups = "drop"
  )

# Audit rumah tangga yang tidak muncul pada baris rokok
audit_rokok <- data_clean |>
  dplyr::select(URUT, rokok_bln_lama = rokok_bln, ada_rokok_lama = ada_rokok) |>
  dplyr::left_join(rokok_rt_baru, by = "URUT") |>
  dplyr::mutate(
    rokok_bln_final = dplyr::coalesce(rokok_bln_baru, 0),
    ada_rokok_final = dplyr::coalesce(ada_rokok_baru, 0L),
    status_baris_rokok = dplyr::if_else(
      is.na(jumlah_baris_rokok),
      "Tidak ada baris rokok di KP41",
      "Ada baris rokok di KP41"
    )
  )

audit_rokok |>
  dplyr::count(status_baris_rokok)

audit_rokok |>
  dplyr::summarise(
    jumlah_rt = dplyr::n(),
    missing_rokok_lama = sum(is.na(rokok_bln_lama)),
    missing_ada_rokok_lama = sum(is.na(ada_rokok_lama)),
    missing_rokok_baru = sum(is.na(rokok_bln_final)),
    missing_ada_rokok_baru = sum(is.na(ada_rokok_final)),
    rt_ada_rokok = sum(ada_rokok_final == 1),
    rt_tidak_ada_rokok = sum(ada_rokok_final == 0),
    median_rokok_rt_perokok = median(rokok_bln_final[ada_rokok_final == 1], na.rm = TRUE)
  )

# Bandingkan nilai lama dan baru pada rumah tangga yang punya nilai lama
audit_rokok |>
  dplyr::filter(!is.na(rokok_bln_lama)) |>
  dplyr::summarise(
    jumlah_dibandingkan = dplyr::n(),
    beda_rokok = sum(abs(rokok_bln_lama - rokok_bln_final) > 1e-6, na.rm = TRUE),
    beda_status = sum(ada_rokok_lama != ada_rokok_final, na.rm = TRUE)
  )
```

Berdasarkan hasil audit tersebut, sebanyak 8.483 rumah tangga yang tidak memiliki rekaman komoditas rokok pada KP41 dikonfirmasi sebagai rumah tangga tanpa konsumsi rokok, sehingga nilai `rokok_bln` dan `ada_rokok` secara valid dikodekan bernilai 0.

```{r}
#| label: update-cigarette-spending
# Isi rumah tangga tanpa baris rokok sebagai nol setelah audit KP41

data_clean <- data_clean |>
  dplyr::select(-dplyr::any_of(c("rokok_bln", "ada_rokok"))) |>
  dplyr::left_join(
    audit_rokok |>
      dplyr::select(
        URUT,
        rokok_bln = rokok_bln_final,
        ada_rokok = ada_rokok_final
      ),
    by = "URUT"
  )

data_clean |>
  dplyr::summarise(
    jumlah_rt = dplyr::n(),
    missing_rokok_bln = sum(is.na(rokok_bln)),
    missing_ada_rokok = sum(is.na(ada_rokok)),
    rt_ada_rokok = sum(ada_rokok == 1),
    rt_tidak_ada_rokok = sum(ada_rokok == 0),
    proporsi_rt_ada_rokok = mean(ada_rokok == 1),
    median_rokok_rt_perokok = median(rokok_bln[ada_rokok == 1], na.rm = TRUE)
  )
```

Audit terhadap KP blok 41 menunjukkan bahwa 8.483 rumah tangga tidak memiliki baris komoditas rokok. Pada struktur data konsumsi Susenas, tidak munculnya baris komoditas menunjukkan tidak adanya pengeluaran untuk komoditas tersebut selama seminggu terakhir. Setelah pembaruan ini, variabel rokok tidak lagi memiliki nilai missing.

## D.7 Tambahan Variabel Aset dan Bahan Bakar Memasak

Dataset awal hanya memuat aset `R2001A`–`R2001F` (tabung gas 5,5 kg, kulkas, AC, pemanas air, telepon rumah, dan komputer/laptop). Aset yang lebih mencerminkan kesejahteraan rumah tangga—emas/perhiasan, sepeda motor, mobil, televisi layar datar, dan tanah/lahan—serta bahan bakar utama memasak ditambahkan dari KOR rumah tangga.

```{r}
#| label: add-asset-variables
# Tambah aset R2001G, H, K, L, M dan bahan bakar memasak R1817 dari KOR RT

kor_rt_tambahan <- foreign::read.dbf(
  "DATA SUSENAS/link 1/b_34976_2025_05_14_11_09_07_ssn202403_kor_rt.dbf",
  as.is = TRUE
) |>
  dplyr::select(URUT, R2001G, R2001H, R2001K, R2001L, R2001M, R1817) |>
  dplyr::mutate(dplyr::across(-URUT, ~ suppressWarnings(as.numeric(.x))))

data_clean <- data_clean |>
  dplyr::select(-dplyr::any_of(c("R2001G", "R2001H", "R2001K", "R2001L", "R2001M", "R1817"))) |>
  dplyr::left_join(kor_rt_tambahan, by = "URUT")

data_clean |>
  dplyr::summarise(
    jumlah_rt = dplyr::n(),
    dplyr::across(
      c(R2001G, R2001H, R2001K, R2001L, R2001M),
      ~ mean(.x == 1, na.rm = TRUE),
      .names = "prop_punya_{.col}"
    ),
    missing_R1817 = sum(is.na(R1817))
  )

data_clean |>
  dplyr::count(R1817)
```

Variabel aset bernilai `1 = Ya` dan `5 = Tidak`. Kode `R1817 = 0` berarti rumah tangga tidak memasak di rumah dan dipertahankan sebagai kategori tersendiri.

# E. Validasi Konsistensi Pengeluaran dan Konsumsi (Modul KP)

Sebelum pembentukan target kecukupan energi dilakukan, integritas internal data pengeluaran dan konsumsi dari KP blok 43 diperiksa terlebih dahulu untuk memastikan tidak terdapat anomali perhitungan antar variabel.

```{r}
#| label: validate-expenditure-consumption
# Validasi konsistensi pengeluaran dan konsumsi rumah tangga

data_clean <- data_clean |>
  dplyr::mutate(
    dplyr::across(
      c(R301, FOOD, NONFOOD, EXPEND, KAPITA, KALORI_KAP, PROTE_KAP, LEMAK_KAP, KARBO_KAP),
      ~ suppressWarnings(as.numeric(.x))
    ),
    selisih_expend = FOOD + NONFOOD - EXPEND,
    selisih_kapita = EXPEND / R301 - KAPITA,
    konsumsi_energi_rt = KALORI_KAP * R301
  )

validasi_pengeluaran <- data_clean |>
  dplyr::summarise(
    jumlah_rt = dplyr::n(),
    missing_food = sum(is.na(FOOD)),
    missing_nonfood = sum(is.na(NONFOOD)),
    missing_expend = sum(is.na(EXPEND)),
    missing_kapita = sum(is.na(KAPITA)),
    missing_kalori_kap = sum(is.na(KALORI_KAP)),
    food_nonfood_tidak_sama_expend = sum(abs(selisih_expend) > 1, na.rm = TRUE),
    expend_per_art_tidak_sama_kapita = sum(abs(selisih_kapita) > 1, na.rm = TRUE),
    max_abs_selisih_expend = max(abs(selisih_expend), na.rm = TRUE),
    max_abs_selisih_kapita = max(abs(selisih_kapita), na.rm = TRUE)
  )

validasi_pengeluaran
```

Hasil validasi menunjukkan bahwa variabel pengeluaran dan konsumsi pada KP blok 43 konsisten secara internal. Tidak terdapat missing value pada `FOOD`, `NONFOOD`, `EXPEND`, `KAPITA`, maupun `KALORI_KAP`. Seluruh rumah tangga memenuhi hubungan `FOOD + NONFOOD = EXPEND` dan `EXPEND / R301 = KAPITA` dalam toleransi pembulatan numerik. Dengan demikian, `KALORI_KAP` dapat digunakan sebagai konsumsi energi per kapita per hari, dan konsumsi energi rumah tangga per hari dihitung sebagai `KALORI_KAP * R301`.

# F. Pembentukan Target Kecukupan Energi Berbasis AKG

## F.1 Standar Kebutuhan Energi AKG Individu

Kebutuhan energi setiap anggota rumah tangga dipetakan menggunakan tabel Angka Kecukupan Gizi (AKG) menurut kelompok umur dan jenis kelamin berdasarkan Permenkes RI No. 28 Tahun 2019. Batas setiap kelompok dinyatakan dalam bulan dan mencakup seluruh tahun usia pada kelompok tersebut; misalnya kelompok 1–3 tahun mencakup umur 12–47 bulan, sehingga anak berumur tepat 3 tahun tetap masuk kelompok 1–3 tahun.

```{r}
#| label: akg-reference-table
# Tabel kebutuhan energi berdasarkan kelompok umur dan jenis kelamin
# Sumber: Permenkes RI No. 28 Tahun 2019 tentang Angka Kecukupan Gizi
# Tambahan hamil tidak digunakan karena status hamil tidak tersedia pada dataset ini

tabel_akg_energi <- tibble::tribble(
  ~kelompok_umur, ~umur_min_bulan, ~umur_max_bulan, ~akg_laki_laki, ~akg_perempuan,
  "0-5 bulan",       0,    5,   550,  550,
  "6-11 bulan",      6,   11,   800,  800,
  "1-3 tahun",      12,   47,  1350, 1350,
  "4-6 tahun",      48,   83,  1400, 1400,
  "7-9 tahun",      84,  119,  1650, 1650,
  "10-12 tahun",   120,  155,  2000, 1900,
  "13-15 tahun",   156,  191,  2400, 2050,
  "16-18 tahun",   192,  227,  2650, 2100,
  "19-29 tahun",   228,  359,  2650, 2250,
  "30-49 tahun",   360,  599,  2550, 2150,
  "50-64 tahun",   600,  779,  2150, 1800,
  "65-80 tahun",   780,  971,  1800, 1550,
  ">80 tahun",     972,  Inf,  1600, 1400
)

# Tambahan kebutuhan energi ibu menyusui (Permenkes 28/2019)
tambahan_menyusui <- tibble::tribble(
  ~umur_anak,      ~tambahan_kkal,
  "0-5 bulan",     330,
  "6-11 bulan",    400
)

tabel_akg_energi
```

Kebutuhan energi AKG setiap individu dihitung dengan mencocokkan umur (dalam bulan) dan jenis kelamin pada tabel acuan AKG di atas. Ibu yang sedang menyusui mendapat tambahan kebutuhan energi. Ibu menyusui diidentifikasi dari anak berumur 0–11 bulan yang masih disusui (`R1418 = 1`) dan nomor urut ibu kandungnya (`R503`) tercatat di rumah tangga yang sama. Tambahannya +330 kkal jika anak berumur 0–5 bulan dan +400 kkal jika anak berumur 6–11 bulan.

```{r}
#| label: breastfeeding-mothers
# Identifikasi ibu menyusui dari data anak 0-11 bulan yang masih disusui

ibu_menyusui <- individu_bersih |>
  dplyr::filter(
    !is.na(umur_bulan), umur_bulan <= 11,
    R1418 == 1,
    !is.na(R503), R503 > 0
  ) |>
  dplyr::mutate(
    tambahan_kkal = dplyr::if_else(umur_bulan <= 5, 330, 400)
  ) |>
  dplyr::group_by(URUT, R401 = R503) |>
  dplyr::summarise(tambahan_menyusui = max(tambahan_kkal), .groups = "drop")

ibu_menyusui |>
  dplyr::count(tambahan_menyusui, name = "jumlah_ibu")
```

```{r}
#| label: individual-akg-energy
# Hitung kebutuhan energi AKG per individu

individu_akg <- individu_bersih |>
  dplyr::left_join(ibu_menyusui, by = c("URUT", "R401")) |>
  dplyr::mutate(
    jenis_kelamin = dplyr::case_when(
      R405 == 1 ~ "Laki-laki",
      R405 == 2 ~ "Perempuan",
      TRUE ~ NA_character_
    )
  ) |>
  dplyr::left_join(
    tabel_akg_energi,
    by = dplyr::join_by(
      umur_bulan >= umur_min_bulan,
      umur_bulan <= umur_max_bulan
    )
  ) |>
  dplyr::mutate(
    akg_dasar = dplyr::case_when(
      jenis_kelamin == "Laki-laki" ~ akg_laki_laki,
      jenis_kelamin == "Perempuan" ~ akg_perempuan,
      TRUE ~ NA_real_
    ),
    tambahan_menyusui = dplyr::coalesce(tambahan_menyusui, 0),
    kebutuhan_energi_akg = akg_dasar + tambahan_menyusui
  )

individu_akg |>
  dplyr::summarise(
    jumlah_individu = dplyr::n(),
    jumlah_ibu_menyusui = sum(tambahan_menyusui > 0),
    ibu_menyusui_bukan_perempuan = sum(tambahan_menyusui > 0 & jenis_kelamin != "Perempuan", na.rm = TRUE),
    missing_umur_bulan = sum(is.na(umur_bulan)),
    missing_jenis_kelamin = sum(is.na(jenis_kelamin)),
    missing_kebutuhan_akg = sum(is.na(kebutuhan_energi_akg)),
    min_kebutuhan_akg = min(kebutuhan_energi_akg, na.rm = TRUE),
    max_kebutuhan_akg = max(kebutuhan_energi_akg, na.rm = TRUE)
  )
```

## F.2 Agregasi Kebutuhan dan Status Defisit Rumah Tangga

Setelah kebutuhan energi individu terisi lengkap (`missing_kebutuhan_akg = 0`), kebutuhan tersebut dijumlahkan untuk seluruh anggota di setiap rumah tangga. Rasio kecukupan energi dihitung sebagai perbandingan konsumsi energi terhadap total kebutuhan AKG rumah tangga, dengan kategori defisit ditetapkan pada ambang `<80% AKG` mengacu pada standar Badan Pangan Nasional (2025).

> **Catatan sumber:** lengkapi nomor dokumen, tahun, dan halaman/tabel klasifikasi tingkat kecukupan energi dari Badan Pangan Nasional sebelum makalah dikirim. Klasifikasi yang banyak dikutip di literatur adalah Depkes (1996) dengan lima tingkat (`<70%`, `70–79%`, `80–89%`, `90–119%`, `>=120%`), sehingga perbedaan batas yang dipakai perlu dijelaskan.

```{r}
#| label: household-akg-target
# Hitung kebutuhan AKG rumah tangga, rasio kecukupan, dan target defisit

kebutuhan_akg_rt <- individu_akg |>
  dplyr::group_by(URUT) |>
  dplyr::summarise(
    kebutuhan_akg_rumahtangga = sum(kebutuhan_energi_akg, na.rm = TRUE),
    jumlah_art_akg = dplyr::n(),
    missing_akg_individu = sum(is.na(kebutuhan_energi_akg)),
    .groups = "drop"
  )

data_clean <- data_clean |>
  dplyr::select(
    -dplyr::any_of(c(
      "kebutuhan_akg_rumahtangga",
      "konsumsi_akg_rumahtangga",
      "rasio_akg",
      "kategori_akg",
      "defisit_akg"
    ))
  ) |>
  dplyr::left_join(kebutuhan_akg_rt, by = "URUT") |>
  dplyr::mutate(
    konsumsi_akg_rumahtangga = KALORI_KAP * R301,
    rasio_akg = konsumsi_akg_rumahtangga / kebutuhan_akg_rumahtangga,
    kategori_akg = dplyr::case_when(
      is.na(rasio_akg) ~ NA_character_,
      rasio_akg < 0.70 ~ "<70% AKG",
      rasio_akg < 0.80 ~ "70-<80% AKG",
      rasio_akg < 1.00 ~ "80-<100% AKG",
      rasio_akg >= 1.00 ~ ">=100% AKG"
    ),
    defisit_akg = dplyr::case_when(
      is.na(rasio_akg) ~ NA_character_,
      rasio_akg < 0.8 ~ "defisit",
      rasio_akg >= 0.8 ~ "cukup"
    ),
    defisit_akg = factor(defisit_akg, levels = c("cukup", "defisit")),
    kategori_akg = factor(
      kategori_akg,
      levels = c("<70% AKG", "70-<80% AKG", "80-<100% AKG", ">=100% AKG")
    )
  )

data_clean |>
  dplyr::summarise(
    jumlah_rt = dplyr::n(),
    missing_kebutuhan_akg_rt = sum(is.na(kebutuhan_akg_rumahtangga)),
    missing_konsumsi_akg_rt = sum(is.na(konsumsi_akg_rumahtangga)),
    missing_rasio_akg = sum(is.na(rasio_akg)),
    missing_defisit_akg = sum(is.na(defisit_akg)),
    min_rasio_akg = min(rasio_akg, na.rm = TRUE),
    median_rasio_akg = median(rasio_akg, na.rm = TRUE),
    mean_rasio_akg = mean(rasio_akg, na.rm = TRUE),
    max_rasio_akg = max(rasio_akg, na.rm = TRUE)
  )
```

Distribusi rumah tangga pada setiap kategori kecukupan energi dan target biner defisit energi disajikan pada tabel berikut:

```{r}
#| label: akg-target-distribution
# Distribusi kategori AKG dan target biner

data_clean |>
  dplyr::count(kategori_akg) |>
  dplyr::mutate(proporsi = n / sum(n))

data_clean |>
  dplyr::count(defisit_akg) |>
  dplyr::mutate(proporsi = n / sum(n))
```

Proporsi di atas adalah proporsi sampel (tidak tertimbang). Untuk menggambarkan populasi rumah tangga Jawa Barat, prevalensi dihitung dengan bobot rumah tangga `WERT`:

```{r}
#| label: akg-weighted-prevalence
# Prevalensi tertimbang (bobot rumah tangga WERT)

prevalensi_tertimbang <- data_clean |>
  dplyr::group_by(kategori_akg) |>
  dplyr::summarise(bobot = sum(WERT), .groups = "drop") |>
  dplyr::mutate(proporsi_tertimbang = bobot / sum(bobot))

prevalensi_tertimbang

prev_defisit_sampel <- mean(data_clean$defisit_akg == "defisit")
prev_defisit_tertimbang <- weighted.mean(data_clean$defisit_akg == "defisit", data_clean$WERT)

tibble::tibble(
  prevalensi_defisit_sampel = prev_defisit_sampel,
  prevalensi_defisit_tertimbang = prev_defisit_tertimbang
)
```

```{r}
#| label: inline-helpers
#| include: false
# Fungsi bantu untuk menulis angka hasil secara inline pada narasi
pct <- function(x) scales::percent(x, accuracy = 0.1, decimal.mark = ",", big.mark = ".")
num <- function(x, digits = 0) scales::number(x, accuracy = 10^-digits, decimal.mark = ",", big.mark = ".")
prop_defisit <- function(df, ...) {
  df |>
    dplyr::filter(defisit_akg == "defisit", ...) |>
    dplyr::pull(proporsi)
}
ambil_metrik <- function(res, metrik, kolom = "mean", digits = 3) {
  nilai <- tune::collect_metrics(res) |>
    dplyr::filter(.metric == metrik)
  num(nilai[[kolom]], digits)
}
```

Secara sampel, `r pct(prev_defisit_sampel)` rumah tangga berada di bawah 80% AKG, sedangkan prevalensi tertimbang untuk populasi rumah tangga Jawa Barat sebesar `r pct(prev_defisit_tertimbang)`. Perbedaan ini muncul karena desain sampel Susenas tidak proporsional antar wilayah. Prevalensi untuk populasi dilaporkan dengan bobot, sedangkan pemodelan prediktif memakai data sampel tanpa bobot.

# G. Analisis Eksplorasi Data (Exploratory Data Analysis)

## G.1 Ringkasan Rasio dan Distribusi Target Kecukupan Energi

Eksplorasi data diawali dengan memeriksa sebaran rasio kecukupan energi rumah tangga serta proporsi rumah tangga pada setiap kategori AKG dan target biner defisit energi.

```{r}
#| label: eda-akg-ratio-summary
# Ringkasan rasio kecukupan energi berbasis AKG

ringkasan_rasio_akg <- data_clean |>
  dplyr::summarise(
    jumlah_rt = dplyr::n(),
    missing_rasio_akg = sum(is.na(rasio_akg)),
    min_rasio_akg = min(rasio_akg, na.rm = TRUE),
    q1_rasio_akg = quantile(rasio_akg, 0.25, na.rm = TRUE),
    median_rasio_akg = median(rasio_akg, na.rm = TRUE),
    mean_rasio_akg = mean(rasio_akg, na.rm = TRUE),
    q3_rasio_akg = quantile(rasio_akg, 0.75, na.rm = TRUE),
    max_rasio_akg = max(rasio_akg, na.rm = TRUE)
  )

ringkasan_rasio_akg
```

```{r}
#| label: eda-akg-category-plot
# Distribusi kategori kecukupan energi AKG

plot_kategori_akg <- data_clean |>
  dplyr::count(kategori_akg) |>
  dplyr::mutate(
    proporsi = n / sum(n),
    label = scales::percent(proporsi, accuracy = 0.1)
  ) |>
  ggplot2::ggplot(
    ggplot2::aes(x = kategori_akg, y = proporsi)
  ) +
  ggplot2::geom_col(fill = "#2C7FB8", width = 0.7) +
  ggplot2::geom_text(
    ggplot2::aes(label = label),
    vjust = -0.3,
    size = 3.5
  ) +
  ggplot2::scale_y_continuous(
    labels = scales::percent_format(accuracy = 1),
    limits = c(0, 0.65)
  ) +
  ggplot2::labs(
    title = "Distribusi Kategori Kecukupan Energi Rumah Tangga",
    x = "Kategori kecukupan energi berbasis AKG",
    y = "Proporsi rumah tangga",
    caption = "Sumber: Hasil pengolahan Susenas Maret 2024 Jawa Barat"
  ) +
  ggplot2::theme_minimal(base_size = 11)

plot_kategori_akg
```

```{r}
#| label: eda-binary-target-plot
# Distribusi target biner defisit AKG

plot_defisit_akg <- data_clean |>
  dplyr::count(defisit_akg) |>
  dplyr::mutate(
    proporsi = n / sum(n),
    label = scales::percent(proporsi, accuracy = 0.1)
  ) |>
  ggplot2::ggplot(
    ggplot2::aes(x = defisit_akg, y = proporsi, fill = defisit_akg)
  ) +
  ggplot2::geom_col(width = 0.55, show.legend = FALSE) +
  ggplot2::geom_text(
    ggplot2::aes(label = label),
    vjust = -0.3,
    size = 3.8
  ) +
  ggplot2::scale_fill_manual(
    values = c("cukup" = "#1B9E77", "defisit" = "#D95F02")
  ) +
  ggplot2::scale_y_continuous(
    labels = scales::percent_format(accuracy = 1),
    limits = c(0, 0.9)
  ) +
  ggplot2::labs(
    title = "Distribusi Target Biner Defisit Energi",
    x = "Status kecukupan energi",
    y = "Proporsi rumah tangga",
    caption = "Defisit didefinisikan sebagai rasio kecukupan energi <80% AKG"
  ) +
  ggplot2::theme_minimal(base_size = 11)

plot_defisit_akg
```

Distribusi awal menunjukkan bahwa sebagian besar rumah tangga berada pada kategori `>=100% AKG`, sedangkan `r pct(prev_defisit_sampel)` rumah tangga memiliki rasio kecukupan energi di bawah 80% AKG. Target biner ini menghasilkan kelas defisit yang lebih kecil dibanding kelas cukup, sehingga evaluasi model perlu menggunakan metrik yang memperhatikan ketidakseimbangan kelas, seperti balanced accuracy, sensitivitas, spesifisitas, dan ROC AUC.

## G.2 Profil Defisit Energi Menurut Wilayah dan Karakteristik Rumah Tangga

Hubungan bivariat awal dianalisis untuk melihat bagaimana proporsi defisit energi berasosiasi dengan klasifikasi wilayah perkotaan/perdesaan dan ukuran rumah tangga.

```{r}
#| label: eda-target-by-urban-rural
# Distribusi defisit AKG menurut klasifikasi perkotaan/perdesaan

eda_wilayah <- data_clean |>
  dplyr::mutate(
    tipe_daerah = dplyr::case_when(
      R105 == 1 ~ "Perkotaan",
      R105 == 2 ~ "Perdesaan",
      TRUE ~ "Tidak diketahui"
    )
  ) |>
  dplyr::count(tipe_daerah, defisit_akg) |>
  dplyr::group_by(tipe_daerah) |>
  dplyr::mutate(proporsi = n / sum(n)) |>
  dplyr::ungroup()

eda_wilayah

eda_wilayah |>
  dplyr::filter(defisit_akg == "defisit") |>
  ggplot2::ggplot(
    ggplot2::aes(x = tipe_daerah, y = proporsi, fill = tipe_daerah)
  ) +
  ggplot2::geom_col(width = 0.6, show.legend = FALSE) +
  ggplot2::geom_text(
    ggplot2::aes(label = scales::percent(proporsi, accuracy = 0.1)),
    vjust = -0.3,
    size = 3.6
  ) +
  ggplot2::scale_y_continuous(
    labels = scales::percent_format(accuracy = 1),
    limits = c(0, 0.30)
  ) +
  ggplot2::scale_fill_manual(
    values = c("Perkotaan" = "#1B9E77", "Perdesaan" = "#7570B3", "Tidak diketahui" = "grey60")
  ) +
  ggplot2::labs(
    title = "Proporsi Defisit Energi Menurut Tipe Daerah",
    x = "Tipe daerah",
    y = "Proporsi rumah tangga defisit",
    caption = "Defisit didefinisikan sebagai rasio kecukupan energi <80% AKG"
  ) +
  ggplot2::theme_minimal(base_size = 11)
```

```{r}
#| label: eda-target-by-household-size
# Defisit AKG menurut ukuran rumah tangga

eda_art <- data_clean |>
  dplyr::mutate(
    kelompok_art = dplyr::case_when(
      R301 <= 2 ~ "1-2 ART",
      R301 <= 4 ~ "3-4 ART",
      R301 <= 6 ~ "5-6 ART",
      R301 >= 7 ~ ">=7 ART",
      TRUE ~ NA_character_
    ),
    kelompok_art = factor(
      kelompok_art,
      levels = c("1-2 ART", "3-4 ART", "5-6 ART", ">=7 ART")
    )
  ) |>
  dplyr::count(kelompok_art, defisit_akg) |>
  dplyr::group_by(kelompok_art) |>
  dplyr::mutate(proporsi = n / sum(n)) |>
  dplyr::ungroup()

eda_art

eda_art |>
  dplyr::filter(defisit_akg == "defisit") |>
  ggplot2::ggplot(
    ggplot2::aes(x = kelompok_art, y = proporsi)
  ) +
  ggplot2::geom_col(fill = "#D95F02", width = 0.65) +
  ggplot2::geom_text(
    ggplot2::aes(label = scales::percent(proporsi, accuracy = 0.1)),
    vjust = -0.3,
    size = 3.5
  ) +
 ggplot2::scale_y_continuous(
  labels = scales::percent_format(accuracy = 1),
  expand = ggplot2::expansion(mult = c(0, 0.12))
  ) +
  ggplot2::labs(
    title = "Proporsi Defisit Energi Menurut Ukuran Rumah Tangga",
    x = "Jumlah anggota rumah tangga",
    y = "Proporsi rumah tangga defisit",
    caption = "Sumber: Hasil pengolahan Susenas Maret 2024 Jawa Barat"
  ) +
  ggplot2::theme_minimal(base_size = 11)
```

```{r}
#| label: eda-target-by-age-composition
# Defisit AKG menurut keberadaan balita dan lansia

eda_komposisi <- data_clean |>
  dplyr::mutate(
    ada_balita = dplyr::if_else(n_balita > 0, "Ada balita", "Tidak ada balita"),
    ada_lansia = dplyr::if_else(n_lansia_60 > 0, "Ada lansia", "Tidak ada lansia")
  )

eda_balita <- eda_komposisi |>
  dplyr::count(ada_balita, defisit_akg) |>
  dplyr::group_by(ada_balita) |>
  dplyr::mutate(proporsi = n / sum(n)) |>
  dplyr::ungroup()

eda_lansia <- eda_komposisi |>
  dplyr::count(ada_lansia, defisit_akg) |>
  dplyr::group_by(ada_lansia) |>
  dplyr::mutate(proporsi = n / sum(n)) |>
  dplyr::ungroup()

eda_balita
eda_lansia

eda_balita |>
  dplyr::filter(defisit_akg == "defisit") |>
  ggplot2::ggplot(
    ggplot2::aes(x = ada_balita, y = proporsi, fill = ada_balita)
  ) +
  ggplot2::geom_col(width = 0.6, show.legend = FALSE) +
  ggplot2::geom_text(
    ggplot2::aes(label = scales::percent(proporsi, accuracy = 0.1)),
    vjust = -0.3,
    size = 3.5
  ) +
  ggplot2::scale_y_continuous(
    labels = scales::percent_format(accuracy = 1),
    limits = c(0, 0.30)
  ) +
  ggplot2::scale_fill_manual(
    values = c(
      "Ada balita" = "#D95F02",
      "Tidak ada balita" = "#1B9E77"
    )
  ) +
  ggplot2::labs(
    title = "Proporsi Defisit Energi Menurut Keberadaan Balita",
    x = "Status keberadaan balita",
    y = "Proporsi rumah tangga defisit",
    caption = "Analisis deskriptif; tidak menunjukkan hubungan sebab-akibat"
  ) +
  ggplot2::theme_minimal(base_size = 11)

eda_lansia |>
  dplyr::filter(defisit_akg == "defisit") |>
  ggplot2::ggplot(
    ggplot2::aes(x = ada_lansia, y = proporsi, fill = ada_lansia)
  ) +
  ggplot2::geom_col(width = 0.6, show.legend = FALSE) +
  ggplot2::geom_text(
    ggplot2::aes(label = scales::percent(proporsi, accuracy = 0.1)),
    vjust = -0.3,
    size = 3.5
  ) +
  ggplot2::scale_y_continuous(
    labels = scales::percent_format(accuracy = 1),
    limits = c(0, 0.30)
  ) +
  ggplot2::scale_fill_manual(
    values = c(
      "Ada lansia" = "#D95F02",
      "Tidak ada lansia" = "#1B9E77"
    )
  ) +
  ggplot2::labs(
    title = "Proporsi Defisit Energi Menurut Keberadaan Lansia",
    x = "Status keberadaan lansia",
    y = "Proporsi rumah tangga defisit",
    caption = "Analisis deskriptif; tidak menunjukkan hubungan sebab-akibat"
  ) +
  ggplot2::theme_minimal(base_size = 11)
```

```{r}
#| label: eda-target-by-cigarette
# Defisit AKG menurut status pengeluaran rokok

eda_rokok <- data_clean |>
  dplyr::mutate(
    status_rokok = dplyr::if_else(
      ada_rokok == 1,
      "Ada pengeluaran rokok",
      "Tidak ada pengeluaran rokok"
    )
  ) |>
  dplyr::count(status_rokok, defisit_akg) |>
  dplyr::group_by(status_rokok) |>
  dplyr::mutate(proporsi = n / sum(n)) |>
  dplyr::ungroup()

eda_rokok

eda_rokok |>
  dplyr::filter(defisit_akg == "defisit") |>
  ggplot2::ggplot(
    ggplot2::aes(x = status_rokok, y = proporsi, fill = status_rokok)
  ) +
  ggplot2::geom_col(width = 0.6, show.legend = FALSE) +
  ggplot2::geom_text(
    ggplot2::aes(label = scales::percent(proporsi, accuracy = 0.1)),
    vjust = -0.3,
    size = 3.5
  ) +
  ggplot2::scale_y_continuous(
    labels = scales::percent_format(accuracy = 1),
    limits = c(0, 0.30)
  ) +
  ggplot2::scale_fill_manual(
    values = c(
      "Ada pengeluaran rokok" = "#D95F02",
      "Tidak ada pengeluaran rokok" = "#1B9E77"
    )
  ) +
  ggplot2::labs(
    title = "Proporsi Defisit Energi Menurut Pengeluaran Rokok",
    x = "Status pengeluaran rokok",
    y = "Proporsi rumah tangga defisit",
    caption = "Analisis deskriptif; tidak menunjukkan hubungan sebab-akibat"
  ) +
  ggplot2::theme_minimal(base_size = 11)
```

Berdasarkan tipe daerah, proporsi rumah tangga defisit energi lebih tinggi di perkotaan dibandingkan perdesaan, yaitu 19,1% dibanding 10,9%. Proporsi di perkotaan sekitar 1,75 kali proporsi di perdesaan. Temuan ini cukup berlawanan dengan anggapan umum bahwa kerawanan pangan lebih banyak terjadi di perdesaan. Salah satu kemungkinan penjelasannya adalah perbedaan pola konsumsi. Rumah tangga perdesaan cenderung mengonsumsi lebih banyak pangan pokok padat energi, sedangkan rumah tangga perkotaan lebih banyak membeli makanan jadi yang kandungan energinya lebih sulit dikonversi secara tepat dari data pengeluaran Susenas. Selain itu, rumah tangga perkotaan menanggung biaya nonmakanan (perumahan dan transportasi) yang lebih besar sehingga porsi anggaran untuk makanan lebih terbatas. Interpretasi ini masih bersifat deskriptif dan belum mengontrol perbedaan sosial-ekonomi antarwilayah.

Menurut ukuran rumah tangga, proporsi defisit energi meningkat tajam dan konsisten seiring bertambahnya jumlah anggota rumah tangga. Rumah tangga dengan 1–2 anggota memiliki proporsi defisit hanya 5,8%. Proporsi ini meningkat menjadi 17,9% pada rumah tangga dengan 3–4 anggota, 30,4% pada rumah tangga dengan 5–6 anggota, dan 41,3% pada rumah tangga dengan tujuh anggota atau lebih. Proporsi defisit pada kelompok terbesar sekitar 7 kali proporsi pada kelompok terkecil, sehingga ukuran rumah tangga merupakan variabel dengan perbedaan proporsi terbesar di antara variabel yang dieksplorasi. Pola ini perlu ditafsirkan dengan hati-hati karena ukuran rumah tangga juga menentukan kebutuhan AKG yang menjadi penyebut rasio target. Rumah tangga besar harus memenuhi kebutuhan energi lebih banyak anggota, umumnya dengan pendapatan per kapita yang lebih rendah. Dengan demikian, kontribusi ukuran rumah tangga dalam model mencerminkan gabungan perbedaan kebutuhan energi dan kondisi ekonomi.

Komposisi umur anggota rumah tangga juga menunjukkan perbedaan yang jelas. Rumah tangga dengan balita memiliki proporsi defisit 22,1%, lebih tinggi dibandingkan rumah tangga tanpa balita (14,9%). Sebaliknya, rumah tangga dengan lansia memiliki proporsi defisit 10,3%, lebih rendah dibandingkan rumah tangga tanpa lansia (18,9%). Kedua pola ini dapat berkaitan dengan struktur rumah tangga dan kebutuhan energi menurut umur. Rumah tangga dengan balita umumnya merupakan keluarga muda berukuran lebih besar dengan beban tanggungan tinggi, sedangkan rumah tangga dengan lansia cenderung berukuran lebih kecil. Selain itu, kebutuhan energi lansia dalam AKG lebih rendah dibandingkan kelompok usia produktif, sehingga ambang kecukupannya lebih mudah dipenuhi. Pola ini belum dapat ditafsirkan sebagai hubungan sebab-akibat.

Dari sisi pengeluaran rokok, rumah tangga yang memiliki pengeluaran rokok menunjukkan proporsi defisit 18,0%, sedangkan rumah tangga tanpa pengeluaran rokok 12,7%, dengan selisih 5,3 poin persentase. Temuan ini menunjukkan adanya asosiasi deskriptif antara pengeluaran rokok dan status defisit energi. Namun, sebagaimana ditunjukkan pada analisis stratifikasi di bagian G.3, sebagian selisih ini berkaitan dengan konsentrasi rumah tangga perokok pada kelompok kesejahteraan rendah. Oleh karena itu, indikator rokok relevan dipertimbangkan sebagai kandidat prediktor, tetapi kontribusinya perlu dinilai bersama variabel kesejahteraan dan karakteristik rumah tangga lainnya.

Secara umum, EDA awal menunjukkan bahwa status defisit energi bervariasi menurut tipe daerah, ukuran rumah tangga, komposisi umur, dan pengeluaran rokok. Ukuran rumah tangga menunjukkan perbedaan paling besar (5,8% hingga 41,3%), diikuti tipe daerah (selisih 8,2 poin), keberadaan lansia (8,6 poin), keberadaan balita (7,2 poin), dan pengeluaran rokok (5,3 poin). Variabel-variabel tersebut relevan dibawa ke tahap pemodelan klasifikasi. Interpretasi hasil tetap dibatasi sebagai pola prediktif atau asosiasi awal, bukan bukti kausalitas.

## G.3 Stratifikasi Kesejahteraan dan Efek Interaksi Pengeluaran Rokok

Untuk melengkapi eksplorasi bivariat, pengeluaran nonmakanan per kapita dibentuk sebagai proksi tingkat kesejahteraan rumah tangga (karena tidak berkorelasi mekanis langsung dengan asupan kalori makanan). Selanjutnya, dilakukan analisis stratifikasi silang antara kuintil kesejahteraan dan status pengeluaran rokok terhadap risiko defisit energi.

```{r}
#| label: derive-eda-predictors
# Membentuk variabel turunan untuk EDA dan calon prediktor

data_clean <- data_clean |>
  dplyr::mutate(
    nonfood_kap = NONFOOD / R301,
    rokok_kap = rokok_bln / R301,
    # Penyebut tidak memakai EXPEND/FOOD agar belanja makanan tidak ikut masuk ke prediktor
    porsi_rokok_nonfood = rokok_bln / (NONFOOD + rokok_bln),
    luas_lantai_kap = R1804 / R301,
    kuintil_nonfood_kap = dplyr::ntile(nonfood_kap, 5),
    kuintil_nonfood_kap = factor(
      kuintil_nonfood_kap,
      levels = 1:5,
      labels = c("K1 terendah", "K2", "K3", "K4", "K5 tertinggi")
    ),
    krt_pendidikan = dplyr::case_when(
      krt_edu %in% c(0, 25) ~ "Tidak punya ijazah",
      krt_edu %in% 1:5 ~ "SD sederajat",
      krt_edu %in% 6:10 ~ "SMP sederajat",
      krt_edu %in% 11:17 ~ "SMA sederajat",
      krt_edu %in% 18:24 ~ "Perguruan tinggi",
      TRUE ~ NA_character_
    ),
    krt_status_kerja = dplyr::case_when(
      krt_job == 0 ~ "Tidak bekerja",
      krt_job == 1 ~ "Berusaha sendiri",
      krt_job == 2 ~ "Berusaha dibantu buruh tidak tetap",
      krt_job == 3 ~ "Berusaha dibantu buruh tetap",
      krt_job == 4 ~ "Buruh/karyawan/pegawai",
      krt_job == 5 ~ "Pekerja bebas",
      krt_job == 6 ~ "Pekerja keluarga",
      TRUE ~ NA_character_
    ),
    krt_lapangan_usaha = dplyr::if_else(
      krt_sector == 0,
      "Tidak bekerja",
      paste0("Lapangan usaha ", krt_sector)
    )
  )

ringkasan_turunan <- data_clean |>
  dplyr::summarise(
    jumlah_rt = dplyr::n(),
    missing_nonfood_kap = sum(is.na(nonfood_kap)),
    missing_rokok_kap = sum(is.na(rokok_kap)),
    missing_porsi_rokok = sum(is.na(porsi_rokok_nonfood)),
    missing_luas_lantai_kap = sum(is.na(luas_lantai_kap)),
    missing_krt_pendidikan = sum(is.na(krt_pendidikan)),
    missing_krt_status_kerja = sum(is.na(krt_status_kerja)),
    median_nonfood_kap = median(nonfood_kap, na.rm = TRUE),
    median_rokok_kap_rt_perokok = median(rokok_kap[ada_rokok == 1], na.rm = TRUE),
    median_porsi_rokok_rt_perokok = median(porsi_rokok_nonfood[ada_rokok == 1], na.rm = TRUE)
  )

ringkasan_turunan

data_clean |>
  dplyr::count(krt_pendidikan)

data_clean |>
  dplyr::count(krt_status_kerja)
```

```{r}
#| label: eda-target-by-welfare
# Proporsi defisit energi menurut kuintil (quintile) pengeluaran nonmakanan per kapita

eda_kesejahteraan <- data_clean |>
  dplyr::count(kuintil_nonfood_kap, defisit_akg) |>
  dplyr::group_by(kuintil_nonfood_kap) |>
  dplyr::mutate(proporsi = n / sum(n)) |>
  dplyr::ungroup()

eda_kesejahteraan

eda_kesejahteraan |>
  dplyr::filter(defisit_akg == "defisit") |>
  ggplot2::ggplot(
    ggplot2::aes(x = kuintil_nonfood_kap, y = proporsi)
  ) +
  ggplot2::geom_col(fill = "#7570B3", width = 0.65) +
  ggplot2::geom_text(
    ggplot2::aes(label = scales::percent(proporsi, accuracy = 0.1)),
    vjust = -0.3,
    size = 3.5
  ) +
  ggplot2::scale_y_continuous(
    labels = scales::percent_format(accuracy = 1),
    expand = ggplot2::expansion(mult = c(0, 0.12))
  ) +
  ggplot2::labs(
    title = "Proporsi Defisit Energi Menurut Kuintil Pengeluaran Nonmakanan per Kapita",
    x = "Kuintil pengeluaran nonmakanan per kapita",
    y = "Proporsi rumah tangga defisit",
    caption = "Pengeluaran nonmakanan per kapita digunakan sebagai proksi kesejahteraan"
  ) +
  ggplot2::theme_minimal(base_size = 9)
```

```{r}
#| label: eda-cigarette-by-welfare
# Proporsi defisit energi menurut status rokok dan kuintil kesejahteraan

eda_rokok_kesejahteraan <- data_clean |>
  dplyr::mutate(
    status_rokok = dplyr::if_else(
      ada_rokok == 1,
      "Ada pengeluaran rokok",
      "Tidak ada pengeluaran rokok"
    )
  ) |>
  dplyr::count(kuintil_nonfood_kap, status_rokok, defisit_akg) |>
  dplyr::group_by(kuintil_nonfood_kap, status_rokok) |>
  dplyr::mutate(proporsi = n / sum(n)) |>
  dplyr::ungroup()

eda_rokok_kesejahteraan |>
  dplyr::filter(defisit_akg == "defisit")

eda_rokok_kesejahteraan |>
  dplyr::filter(defisit_akg == "defisit") |>
  ggplot2::ggplot(
    ggplot2::aes(
      x = kuintil_nonfood_kap,
      y = proporsi,
      fill = status_rokok
    )
  ) +
  ggplot2::geom_col(
    position = ggplot2::position_dodge(width = 0.75),
    width = 0.65
  ) +
  ggplot2::geom_text(
    ggplot2::aes(label = scales::percent(proporsi, accuracy = 0.1)),
    position = ggplot2::position_dodge(width = 0.75),
    vjust = -0.3,
    size = 3
  ) +
  ggplot2::scale_y_continuous(
    labels = scales::percent_format(accuracy = 1),
    expand = ggplot2::expansion(mult = c(0, 0.15))
  ) +
  ggplot2::scale_fill_manual(
    values = c(
      "Ada pengeluaran rokok" = "#D95F02",
      "Tidak ada pengeluaran rokok" = "#1B9E77"
    )
  ) +
  ggplot2::labs(
    title = "Proporsi Defisit Energi Menurut Rokok dan Kuintil Kesejahteraan",
    x = "Kuintil pengeluaran nonmakanan per kapita",
    y = "Proporsi rumah tangga defisit",
    fill = "Status rokok",
    caption = "Analisis deskriptif; tidak menunjukkan hubungan sebab-akibat"
  ) +
  ggplot2::theme_minimal(base_size = 9)
```

Pengeluaran nonmakanan per kapita digunakan sebagai proksi kesejahteraan karena variabel ini tidak secara langsung membentuk target konsumsi energi. Porsi rokok dihitung terhadap pengeluaran nonmakanan ditambah rokok (`porsi_rokok_nonfood`), bukan terhadap total pengeluaran, karena total pengeluaran memuat belanja makanan yang berkaitan langsung dengan konsumsi energi. Ringkasan variabel turunan menunjukkan bahwa `nonfood_kap`, `rokok_kap`, `porsi_rokok_nonfood`, `luas_lantai_kap`, `krt_pendidikan`, dan `krt_status_kerja` tidak memiliki nilai missing pada seluruh 26.012 rumah tangga. Median pengeluaran nonmakanan per kapita sebesar Rp`r num(ringkasan_turunan$median_nonfood_kap)` per bulan, sedangkan median pengeluaran rokok per kapita pada rumah tangga yang memiliki pengeluaran rokok sebesar Rp`r num(ringkasan_turunan$median_rokok_kap_rt_perokok)` per bulan.

Dari sisi karakteristik kepala rumah tangga, pendidikan terakhir yang paling banyak adalah SD sederajat (9.798 rumah tangga; 37,7%), diikuti SMA sederajat (6.680; 25,7%), SMP sederajat (4.428; 17,0%), tidak punya ijazah (2.743; 10,5%), dan perguruan tinggi (2.363; 9,1%). Menurut status pekerjaan, kepala rumah tangga paling banyak bekerja sebagai buruh/karyawan/pegawai (8.826; 33,9%), diikuti berusaha sendiri (6.197; 23,8%). Sebanyak 3.410 kepala rumah tangga (13,1%) tidak bekerja. Kategori pekerja keluarga hanya berisi 189 rumah tangga (0,7%), sehingga koefisien kategori ini pada model logistik perlu ditafsirkan dengan hati-hati.

Proporsi defisit energi menurun secara konsisten seiring meningkatnya kuintil pengeluaran nonmakanan per kapita. Setiap kuintil berisi sekitar 5.200 rumah tangga. Pada kuintil terendah, 1.532 dari 5.203 rumah tangga (29,4%) tergolong defisit. Proporsi ini turun menjadi 18,1% pada kuintil kedua (940 rumah tangga), 13,7% pada kuintil ketiga (715), 11,5% pada kuintil keempat (599), dan 8,7% pada kuintil tertinggi (453). Proporsi defisit pada kuintil terendah sekitar 3,4 kali proporsi pada kuintil tertinggi. Penurunan paling tajam terjadi antara kuintil pertama dan kedua, yaitu 11,4 poin persentase. Kuintil terendah sendiri menyumbang 36% dari seluruh 4.239 rumah tangga defisit. Pola ini menunjukkan bahwa rumah tangga dengan proksi kesejahteraan lebih rendah lebih sering berada di bawah ambang 80% AKG.

Ketika status pengeluaran rokok dibandingkan dalam setiap kuintil kesejahteraan, rumah tangga dengan pengeluaran rokok memiliki proporsi defisit lebih tinggi dibandingkan rumah tangga tanpa pengeluaran rokok di kelima kuintil. Selisih terbesar terdapat pada kuintil terendah, yaitu 30,8% dibanding 24,5% (6,3 poin persentase). Pada kuintil kedua hingga keempat, selisihnya mengecil menjadi 1,9–2,8 poin persentase (18,5% vs 16,6%; 14,5% vs 11,8%; 12,3% vs 10,1%). Pada kuintil tertinggi, selisihnya tinggal 0,9 poin persentase (9,2% vs 8,3%).

Selisih di dalam kuintil tersebut lebih kecil daripada selisih keseluruhan antara rumah tangga dengan dan tanpa pengeluaran rokok, yaitu 18,0% vs 12,7% (5,3 poin persentase). Hal ini terjadi karena rumah tangga perokok terkonsentrasi pada kuintil bawah. Proporsi rumah tangga dengan pengeluaran rokok mencapai 78,3% pada kuintil terendah, lalu menurun menjadi 75,5%, 71,0%, 63,4%, dan hanya 48,8% pada kuintil tertinggi. Dengan demikian, sebagian asosiasi rokok dengan defisit energi pada analisis bivariat sebenarnya mencerminkan perbedaan tingkat kesejahteraan. Meskipun demikian, asosiasi tersebut tidak hilang setelah kesejahteraan disamakan, dan paling kuat pada rumah tangga termiskin. Temuan ini tetap bersifat deskriptif dan belum mengontrol karakteristik lain seperti ukuran rumah tangga, komposisi umur, wilayah, pendidikan kepala rumah tangga, dan kondisi perumahan. Kesejahteraan dan indikator rokok relevan dimasukkan sebagai kandidat prediktor. Selain itu, selisih yang lebih besar pada kuintil terendah mengindikasikan kemungkinan interaksi antara rokok dan kesejahteraan, yang dapat ditangkap secara otomatis oleh model berbasis pohon seperti XGBoost.

# H. Persiapan Data Pemodelan & Validasi Silang

## H.1 Seleksi Fitur dan Pencegahan Kebocoran Data (Target Leakage)

Dataset pemodelan disusun dengan mengeluarkan variabel yang secara langsung membentuk target atau memiliki keterkaitan mekanis langsung dengan asupan kalori (seperti `KALORI_KAP`, makronutrien per kapita, dan rasio AKG). Pengeluaran makanan (`FOOD`) dan variabel yang memuatnya (`EXPEND`, `KAPITA`) juga dikeluarkan karena sangat dekat dengan konsumsi energi. Kandidat prediktor yang dipertahankan mencakup karakteristik wilayah, ukuran dan komposisi rumah tangga, karakteristik kepala rumah tangga, proksi kesejahteraan nonmakanan, variabel rokok, kondisi perumahan, aset, dan bantuan sosial.

Ukuran dan komposisi rumah tangga ikut menentukan kebutuhan AKG yang menjadi pembagi rasio target. Variabel ini sah digunakan sebagai prediktor karena tersedia sebelum konsumsi diukur, tetapi kontribusinya ditafsirkan sebagai gabungan dari perbedaan kebutuhan energi dan kondisi ekonomi rumah tangga.

```{r}
#| label: modeling-dataset-candidates
# Menyusun kandidat dataset modeling dan menghindari target leakage

leakage_variables <- c(
  "KALORI_KAP", "PROTE_KAP", "LEMAK_KAP", "KARBO_KAP",
  "konsumsi_akg_rumahtangga", "kebutuhan_akg_rumahtangga",
  "rasio_akg", "kategori_akg",
  "selisih_expend", "selisih_kapita",
  "konsumsi_energi_rt",
  "FOOD", "EXPEND", "KAPITA"
)

id_design_variables <- c(
  "URUT", "WI1", "WI2", "R101", "PSU", "SSU", "STRATA", "WERT", "WEIND"
)

candidate_predictors <- c(
  # wilayah
  "R102", "R105",

  # komposisi rumah tangga
  "R301", "n_balita", "n_anak_5_17", "n_lansia_60",
  "n_perokok",

  # karakteristik kepala rumah tangga
  "krt_sex", "krt_age_yr", "krt_pendidikan", "krt_status_kerja", "krt_lapangan_usaha",

  # kesejahteraan dan rokok
  "nonfood_kap", "ada_rokok", "rokok_kap", "porsi_rokok_nonfood",

  # perumahan
  "R1802", "luas_lantai_kap", "R1810A", "R1815A", "R1817",

  # aset
  "R2001A", "R2001B", "R2001C", "R2001D", "R2001E", "R2001F",
  "R2001G", "R2001H", "R2001K", "R2001L", "R2001M",

  # bantuan sosial
  "R2202", "R2203", "R2207", "R2209A", "R2209B", "R2209C"
)

# Pastikan tidak ada variabel bocor yang ikut sebagai prediktor
stopifnot(length(intersect(candidate_predictors, leakage_variables)) == 0)

missing_candidate_cols <- setdiff(candidate_predictors, names(data_clean))
missing_candidate_cols

model_data <- data_clean |>
  dplyr::select(
    defisit_akg,
    dplyr::any_of(candidate_predictors)
  ) |>
  dplyr::filter(!is.na(defisit_akg))

model_data |>
  dplyr::glimpse()
```

Pemeriksaan potensi kebocoran data dan kelengkapan nilai pada dataset pemodelan:

```{r}
#| label: audit-modeling-dataset
# Audit dataset modeling: leakage, missing, dan distribusi target

leakage_yang_masuk <- intersect(leakage_variables, names(model_data))
leakage_yang_masuk

missing_model_data <- model_data |>
  dplyr::summarise(
    dplyr::across(
      dplyr::everything(),
      ~ sum(is.na(.x))
    )
  ) |>
  tidyr::pivot_longer(
    cols = dplyr::everything(),
    names_to = "variabel",
    values_to = "jumlah_missing"
  ) |>
  dplyr::mutate(
    persen_missing = jumlah_missing / nrow(model_data)
  ) |>
  dplyr::arrange(dplyr::desc(jumlah_missing))

missing_model_data |>
  dplyr::filter(jumlah_missing > 0)

model_data |>
  dplyr::count(defisit_akg) |>
  dplyr::mutate(proporsi = n / sum(n))
```

Selanjutnya, tipe data untuk setiap variabel prediktor ditetapkan. Variabel kategorik wilayah, karakteristik kepala rumah tangga, perumahan, aset, dan bantuan sosial dikonversi menjadi tipe faktor, dan level target `defisit_akg` ditetapkan dengan `"defisit"` sebagai level pertama (event class):

```{r}
#| label: modeling-dataset-types
# Menetapkan tipe variabel numerik dan kategorik untuk modeling

cols_kategorik_wilayah_krt <- c(
  "R102", "R105", "krt_sex", "krt_pendidikan", "krt_status_kerja", "krt_lapangan_usaha"
)

cols_kategorik_perumahan <- c(
  "R1802", "R1810A", "R1815A", "R1817"
)

cols_indikator_aset_bansos <- c(
  "R2001A", "R2001B", "R2001C", "R2001D", "R2001E", "R2001F",
  "R2001G", "R2001H", "R2001K", "R2001L", "R2001M",
  "R2202", "R2203", "R2207", "R2209A", "R2209B", "R2209C",
  "ada_rokok"
)

model_data <- model_data |>
  dplyr::mutate(
    defisit_akg = factor(defisit_akg, levels = c("defisit", "cukup")),
    dplyr::across(
      dplyr::any_of(cols_kategorik_wilayah_krt),
      ~ factor(.x)
    ),
    dplyr::across(
      dplyr::any_of(cols_kategorik_perumahan),
      ~ factor(.x)
    ),
    dplyr::across(
      dplyr::any_of(cols_indikator_aset_bansos),
      ~ factor(.x)
    )
  )

model_data |>
  dplyr::glimpse()
```

Pemeriksaan akhir kelengkapan nilai setelah standarisasi tipe data:

```{r}
#| label: audit-modeling-missing-after-types
# Audit missing setelah tipe data modeling dirapikan

missing_model_data <- model_data |>
  dplyr::summarise(
    dplyr::across(
      dplyr::everything(),
      ~ sum(is.na(.x))
    )
  ) |>
  tidyr::pivot_longer(
    cols = dplyr::everything(),
    names_to = "variabel",
    values_to = "jumlah_missing"
  ) |>
  dplyr::mutate(
    persen_missing = jumlah_missing / nrow(model_data)
  ) |>
  dplyr::arrange(dplyr::desc(jumlah_missing))

missing_model_data |>
  dplyr::filter(jumlah_missing > 0)

model_data |>
  dplyr::count(defisit_akg) |>
  dplyr::mutate(proporsi = n / sum(n))
```

Dataset pemodelan final terdiri atas 26.012 rumah tangga dengan 38 kandidat prediktor. Prediktor tersebut terbagi ke dalam tujuh kelompok:

- wilayah (2 variabel);
- ukuran dan komposisi rumah tangga (5);
- karakteristik kepala rumah tangga (5);
- kesejahteraan nonmakanan dan rokok (4);
- kondisi perumahan (5);
- kepemilikan aset (11);
- penerimaan bantuan sosial (6).

Pemeriksaan kebocoran data menunjukkan tidak ada variabel pembentuk target maupun variabel pengeluaran makanan yang ikut masuk sebagai prediktor. Dataset juga tidak memuat nilai missing, sehingga tahap pemodelan tidak memerlukan imputasi.

Distribusi kelas target tetap sama dengan hasil pembentukan target pada bagian F. Sebanyak 4.239 rumah tangga (16,30%) tergolong defisit dan 21.773 rumah tangga (83,70%) tergolong cukup, dengan perbandingan sekitar 1 : 5,1. Ketidakseimbangan kelas ini menjadi alasan evaluasi model tidak bertumpu pada akurasi. Evaluasi menggunakan ROC AUC, PR AUC, balanced accuracy, sensitivitas, spesifisitas, dan F1 score, serta disertai pemilihan threshold klasifikasi.

## H.2 Pembagian Data Latih-Uji (Stratified Split 80:20)

Dataset dibagi menjadi data latih (*training set*, 80%) dan data uji (*testing set*, 20%) menggunakan stratifikasi pada variabel respon `defisit_akg` untuk menjaga keseimbangan proporsi kelas pada kedua subset data. Data uji disimpan secara independen untuk evaluasi akhir model dan tidak digunakan sama sekali pada tahap pelatihan maupun pemilihan *hyperparameter*.

```{r}
#| label: train-test-split
# Split train-test 80:20 dengan stratifikasi target

set.seed(2551)

data_split <- rsample::initial_split(
  model_data,
  prop = 0.80,
  strata = defisit_akg
)

data_train <- rsample::training(data_split)
data_test <- rsample::testing(data_split)

dplyr::bind_rows(
  data_train |>
    dplyr::count(defisit_akg) |>
    dplyr::mutate(dataset = "train", proporsi = n / sum(n)),
  data_test |>
    dplyr::count(defisit_akg) |>
    dplyr::mutate(dataset = "test", proporsi = n / sum(n))
) |>
  dplyr::select(dataset, defisit_akg, n, proporsi)
```

## H.3 Desain Resampling (Repeated 5-Fold Cross-Validation)

Pada data latih, skema *repeated stratified 5-fold cross-validation* dengan 3 kali pengulangan (total 15 evaluasi per model) digunakan untuk validasi silang dan tuning model. Seluruh tahapan prapemrosesan prediktor (diskritisasi, estimasi WOE, dan dummy encoding) diintegrasikan ke dalam objek `recipe` agar dipelajari murni dari data latih pada setiap lipatan (*fold*) tanpa menimbulkan kebocoran informasi (*data leakage*).

```{r}
#| label: cross-validation-folds
# Repeated stratified 5-fold cross-validation pada data train

set.seed(2551)

folds_train <- rsample::vfold_cv(
  data_train,
  v = 5,
  repeats = 3,
  strata = defisit_akg
)

folds_train

data_train |>
  dplyr::count(defisit_akg) |>
  dplyr::mutate(proporsi = n / sum(n))
```

Pembagian data secara stratifikasi menurut `defisit_akg` menghasilkan 20.809 rumah tangga pada data latih (3.391 defisit dan 17.418 cukup) dan 5.203 rumah tangga pada data uji (848 defisit dan 4.355 cukup). Proporsi defisit pada kedua bagian praktis identik, yaitu 16,30% pada data latih dan 16,30% pada data uji, sama dengan proporsi pada data lengkap. Dengan demikian, ketidakseimbangan kelas pada data latih dan data uji mencerminkan kondisi populasi sampel. Data uji tidak digunakan sama sekali dalam pemilihan model, penyetelan hiperparameter, maupun pemilihan threshold, dan baru dipakai satu kali pada evaluasi akhir.

Data latih kemudian dibagi lagi menggunakan *repeated stratified 5-fold cross-validation* dengan 3 kali pengulangan, sehingga diperoleh 15 resampel. Pada setiap resampel, sekitar 16.647 rumah tangga digunakan untuk melatih model dan sekitar 4.162 rumah tangga digunakan untuk menilai kinerja, dengan proporsi defisit tetap sekitar 16,3% karena pembagian dilakukan secara berstrata. Karena setiap rumah tangga di data latih masuk ke lipatan penilaian tepat satu kali di setiap pengulangan, gabungan prediksi validasi silang berjumlah 3 × 20.809 = 62.427 prediksi. Jumlah inilah yang muncul pada matriks konfusi model.

# I. Pemodelan Klasifikasi

## I.1 Kerangka Kerja dan Metrik Evaluasi

Evaluasi performa klasifikasi dilakukan dengan menetapkan kelas `"defisit"` sebagai *event* (kelas positif). Metrik evaluasi yang digunakan mencakup ROC AUC untuk kemampuan diskriminasi probabilitas, PR AUC (luas di bawah kurva *precision-recall*) yang lebih peka terhadap kinerja pada kelas minoritas, *balanced accuracy* untuk akurasi rata-rata per kelas (mengingat proporsi kelas yang tidak seimbang), sensitivitas (daya tangkap terhadap rumah tangga defisit), spesifisitas, dan F1 score.

```{r}
#| label: model-metrics
# Metrik evaluasi model klasifikasi

metric_klasifikasi <- yardstick::metric_set(
  yardstick::roc_auc,
  yardstick::pr_auc,
  yardstick::bal_accuracy,
  yardstick::sens,
  yardstick::spec,
  yardstick::f_meas
)
```

## I.2 Model Baseline: Regresi Logistik Standar

Sebagai titik tolak pembanding (*benchmark*), model regresi logistik standar dibangun dengan mengonversi variabel kategorik menjadi peubah *dummy* dan melakukan normalisasi pada prediktor numerik.

```{r}
#| label: recipe-baseline-logistic
# Recipe baseline regresi logistik

recipe_logistic_baseline <- recipes::recipe(
  defisit_akg ~ .,
  data = data_train
) |>
  recipes::step_other(recipes::all_nominal_predictors(), threshold = 0.01) |>
  recipes::step_novel(recipes::all_nominal_predictors()) |>
  recipes::step_dummy(recipes::all_nominal_predictors()) |>
  recipes::step_zv(recipes::all_predictors()) |>
  recipes::step_normalize(recipes::all_numeric_predictors())

model_logistic_baseline <- parsnip::logistic_reg() |>
  parsnip::set_engine("glm") |>
  parsnip::set_mode("classification")

workflow_logistic_baseline <- workflows::workflow() |>
  workflows::add_recipe(recipe_logistic_baseline) |>
  workflows::add_model(model_logistic_baseline)

workflow_logistic_baseline
```

Evaluasi performa model baseline pada data latih menggunakan validasi silang berulang:

```{r}
#| label: fit-baseline-logistic-cv
# Evaluasi baseline regresi logistik dengan repeated CV

set.seed(2551)

res_logistic_baseline <- tune::fit_resamples(
  workflow_logistic_baseline,
  resamples = folds_train,
  metrics = metric_klasifikasi,
  control = tune::control_resamples(
    save_pred = TRUE,
    verbose = TRUE
  )
)

res_logistic_baseline |>
  tune::collect_metrics()
```

Matriks konfusi dan Kurva ROC dari hasil validasi silang model baseline:

```{r}
#| label: baseline-logistic-roc-cv
# Confusion matrix dan ROC curve CV baseline regresi logistik

pred_logistic_baseline_cv <- res_logistic_baseline |>
  tune::collect_predictions()
pred_logistic_baseline_cv |>
  yardstick::conf_mat(
    truth = defisit_akg,
    estimate = .pred_class
  )

roc_logistic_baseline_cv <- pred_logistic_baseline_cv |>
  yardstick::roc_curve(
    truth = defisit_akg,
    .pred_defisit,
    event_level = "first"
  )

roc_logistic_baseline_cv |>
  ggplot2::ggplot(
    ggplot2::aes(x = 1 - specificity, y = sensitivity)
  ) +
  ggplot2::geom_path(color = "#2C7FB8", linewidth = 1) +
  ggplot2::geom_abline(
    linetype = "dashed",
    color = "grey60"
  ) +
  ggplot2::coord_equal() +
  ggplot2::labs(
    title = "ROC Curve Baseline Regresi Logistik",
    x = "1 - Specificity",
    y = "Sensitivity",
    caption = "Hasil repeated 5-fold cross-validation pada data train"
  ) +
  ggplot2::theme_minimal(base_size = 11)
```

Regresi logistik baseline menghasilkan ROC AUC sebesar 0,784 ± 0,002 dan PR AUC sebesar 0,396 ± 0,005 pada repeated 5-fold cross-validation. Sebagai pembanding, PR AUC model acak sama dengan prevalensi kelas defisit, yaitu sekitar 16,3%, sehingga PR AUC baseline sekitar 2,4 kali lebih tinggi daripada tebakan acak. Kurva ROC juga berada jelas di atas garis diagonal, yang menunjukkan bahwa model baseline sudah menangkap sebagian pola prediktif dari karakteristik rumah tangga.

Matriks konfusi di atas merupakan gabungan prediksi dari 15 lipatan validasi silang. Karena validasi silang diulang tiga kali, setiap rumah tangga pada data latih muncul tiga kali sehingga totalnya 62.427 prediksi. Pada threshold klasifikasi default 0,5, model hanya mendeteksi 1.034 dari 10.173 kasus defisit, atau sensitivitas sebesar 0,102. Sebaliknya, 51.381 dari 52.254 kasus cukup terklasifikasi dengan benar, atau spesifisitas sebesar 0,983. Akibatnya, balanced accuracy hanya 0,542 dan F1 score 0,171. Dari 1.907 prediksi defisit, sekitar 54% memang defisit (presisi 0,542). Artinya, model cukup tepat ketika memprediksi defisit, tetapi terlalu jarang melakukannya.

Pola ini muncul karena kelas defisit hanya sekitar 16,3% dari data, sehingga peluang prediksi sebagian besar rumah tangga berada di bawah 0,5 dan prediksi condong ke kelas mayoritas. Kurva ROC menunjukkan bahwa threshold yang lebih rendah dapat menaikkan sensitivitas secara substansial. Misalnya, pada tingkat salah positif sekitar 25%, sensitivitas mencapai kira-kira dua pertiga. Oleh karena itu, metrik yang bergantung pada threshold (sensitivitas, spesifisitas, balanced accuracy, dan F1) baru layak dibandingkan antar model setelah threshold dipilih melalui validasi silang.

## I.3 Model Interpretatif: Regresi Logistik Berbasis Weight of Evidence (WOE)

Model regresi logistik-WOE menggabungkan diskritisasi pada prediktor numerik kontinu dan transformasi *Weight of Evidence* (WOE) pada seluruh prediktor kategorik serta kategori hasil diskritisasi. Transformasi ini mengganti setiap kategori atau interval dengan nilai log rasio sebaran kelas defisit terhadap kelas cukup pada kategori tersebut. Karena setiap interval memperoleh nilainya sendiri, hubungan peubah numerik dengan log-odds tidak harus linear maupun monoton.

```{r}
#| label: recipe-logistic-woe
# Recipe Logistic-WOE

recipe_logistic_woe <- recipes::recipe(
  defisit_akg ~ .,
  data = data_train
) |>
  recipes::step_other(recipes::all_nominal_predictors(), threshold = 0.01) |>
  recipes::step_novel(recipes::all_nominal_predictors()) |>
  recipes::step_discretize(
    recipes::all_numeric_predictors(),
    num_breaks = 5,
    min_unique = 10
  ) |>
  embed::step_woe(
    recipes::all_nominal_predictors(),
    outcome = vars(defisit_akg),
    Laplace = 0.5
  ) |>
  recipes::step_zv(recipes::all_predictors())

model_logistic_woe <- parsnip::logistic_reg() |>
  parsnip::set_engine("glm") |>
  parsnip::set_mode("classification")

workflow_logistic_woe <- workflows::workflow() |>
  workflows::add_recipe(recipe_logistic_woe) |>
  workflows::add_model(model_logistic_woe)

workflow_logistic_woe
```

Evaluasi performa Logistic-WOE menggunakan skema validasi silang berulang yang sama:

```{r}
#| label: fit-logistic-woe-cv
# Evaluasi Logistic-WOE dengan repeated CV

set.seed(2551)

res_logistic_woe <- tune::fit_resamples(
  workflow_logistic_woe,
  resamples = folds_train,
  metrics = metric_klasifikasi,
  control = tune::control_resamples(
    save_pred = TRUE,
    verbose = TRUE
  )
)

res_logistic_woe |>
  tune::collect_metrics()
```

Perbandingan performa validasi silang antara model baseline regresi logistik dan model Logistic-WOE disajikan pada tabel berikut:

```{r}
#| label: compare-baseline-woe
# Perbandingan CV baseline regresi logistik dan Logistic-WOE

metrics_baseline <- res_logistic_baseline |>
  tune::collect_metrics() |>
  dplyr::mutate(model = "Logistic baseline")

metrics_woe <- res_logistic_woe |>
  tune::collect_metrics() |>
  dplyr::mutate(model = "Logistic-WOE")

perbandingan_logistic <- dplyr::bind_rows(
  metrics_baseline,
  metrics_woe
) |>
  dplyr::select(model, .metric, mean, std_err, n) |>
  dplyr::arrange(.metric, model)

perbandingan_logistic

auc_baseline <- dplyr::filter(metrics_baseline, .metric == "roc_auc")
auc_woe <- dplyr::filter(metrics_woe, .metric == "roc_auc")
selisih_auc <- auc_baseline$mean - auc_woe$mean
rasio_selisih_se <- abs(selisih_auc) / sqrt(auc_baseline$std_err^2 + auc_woe$std_err^2)

pr_baseline <- dplyr::filter(metrics_baseline, .metric == "pr_auc")$mean
pr_woe <- dplyr::filter(metrics_woe, .metric == "pr_auc")$mean
```

Tabel perbandingan hasil *repeated 5-fold cross-validation* antara model regresi logistik baseline dan Logistic-WOE dibaca sebagai berikut:

1.  **Daya diskriminasi (ROC AUC dan PR AUC):**\
    Logistic-WOE menghasilkan ROC AUC sebesar 0,7949 ± 0,0018, lebih tinggi daripada model baseline sebesar 0,7840 ± 0,0024. Selisihnya sekitar 0,011, atau kira-kira 3,7 kali *standard error* gabungan. Selisih yang melebihi dua kali *standard error* menunjukkan keunggulan yang konsisten antar lipatan, meskipun *standard error* dari repeated CV cenderung terlalu kecil karena data latih antar lipatan saling tumpang tindih. Pola yang sama terlihat pada PR AUC: 0,426 untuk Logistic-WOE dan 0,396 untuk baseline. Keduanya jauh di atas PR AUC model acak, yang setara dengan prevalensi kelas defisit (sekitar 16%).

    Keunggulan ini wajar karena model baseline mengasumsikan setiap prediktor numerik berhubungan linear dengan log-odds defisit. Padahal beberapa prediktor, seperti pengeluaran nonmakanan per kapita, pengeluaran rokok per kapita, dan luas lantai per kapita, memiliki sebaran sangat menceng sehingga efeknya kemungkinan tidak linear. Diskritisasi yang diikuti WOE memberi setiap interval nilainya sendiri, sehingga pola tidak linear dapat tertangkap. Selain itu, prediktor kategorik dengan banyak level, seperti kabupaten/kota dan lapangan usaha kepala rumah tangga, cukup diwakili satu kolom WOE, bukan puluhan peubah *dummy*.

2.  **Metrik pada threshold 0,5:**\
    Pada threshold default, Logistic-WOE juga lebih unggul dalam menangkap rumah tangga defisit: sensitivitas 0,159 dibanding 0,102, F1 score 0,248 dibanding 0,171, dan balanced accuracy 0,568 dibanding 0,542. Meskipun demikian, sensitivitas kedua model masih sangat rendah: sebagian besar rumah tangga defisit belum terdeteksi karena threshold 0,5 jauh di atas prevalensi kelas defisit. Oleh karena itu, threshold perlu dipilih melalui validasi silang sebelum metrik-metrik ini dijadikan dasar perbandingan akhir.

3.  **Nilai tambah interpretasi:**\
    Logistic-WOE unggul dalam diskriminasi sekaligus tetap mudah ditafsirkan, karena setiap kategori atau interval prediktor memiliki nilai WOE dan koefisien yang dapat ditelusuri. Model ini menjadi pembanding interpretatif yang kuat bagi XGBoost pada tahap berikutnya.

Matriks konfusi dan kurva ROC dari hasil validasi silang Logistic-WOE:

```{r}
#| label: logistic-woe-confusion-roc-cv
# Confusion matrix dan ROC curve Logistic-WOE

pred_logistic_woe_cv <- res_logistic_woe |>
  tune::collect_predictions()

pred_logistic_woe_cv |>
  yardstick::conf_mat(
    truth = defisit_akg,
    estimate = .pred_class
  )

roc_logistic_woe_cv <- pred_logistic_woe_cv |>
  yardstick::roc_curve(
    truth = defisit_akg,
    .pred_defisit,
    event_level = "first"
  )

roc_logistic_woe_cv |>
  ggplot2::ggplot(
    ggplot2::aes(x = 1 - specificity, y = sensitivity)
  ) +
  ggplot2::geom_path(color = "#D95F02", linewidth = 1) +
  ggplot2::geom_abline(
    linetype = "dashed",
    color = "grey60"
  ) +
  ggplot2::coord_equal() +
  ggplot2::labs(
    title = "ROC Curve Logistic-WOE",
    x = "1 - Specificity",
    y = "Sensitivity",
    caption = "Hasil repeated 5-fold cross-validation pada data train"
  ) +
  ggplot2::theme_minimal(base_size = 11)
```

Model Logistic-WOE dibangun dengan mendiskritisasi prediktor numerik, mengelompokkan kategori jarang, lalu mengubah prediktor kategorik menjadi skor Weight of Evidence (WOE). Seluruh proses transformasi tersebut dilakukan di dalam `recipe`, sehingga diskritisasi dan estimasi nilai WOE dipelajari murni dari data latih pada masing-masing lipatan validasi silang. Nilai parameter Laplace smoothing sebesar 0,5 digunakan untuk mencegah timbulnya nilai WOE ekstrem akibat sel nol atau frekuensi kategori yang sangat kecil.

```{r}
dplyr::bind_rows(
  baseline = roc_logistic_baseline_cv,
  woe = roc_logistic_woe_cv,
  .id = "model"
) |>
  dplyr::filter(dplyr::between(1 - specificity, 0.245, 0.255)) |>
  dplyr::group_by(model) |>
  dplyr::summarise(sensitivitas = mean(sensitivity))
```

```{r}
#| label: roc-sensitivity-fpr25 dan #| label: roc-overlay-baseline-woe.
dplyr::bind_rows(
  "Logistic baseline" = roc_logistic_baseline_cv,
  "Logistic-WOE" = roc_logistic_woe_cv,
  .id = "model"
) |>
  ggplot2::ggplot(ggplot2::aes(x = 1 - specificity, y = sensitivity, color = model)) +
  ggplot2::geom_path(linewidth = 1) +
  ggplot2::geom_abline(linetype = "dashed", color = "grey60") +
  ggplot2::coord_equal() +
  ggplot2::scale_color_manual(values = c("Logistic baseline" = "#2C7FB8", "Logistic-WOE" = "#D95F02")) +
  ggplot2::labs(
    title = "Perbandingan Kurva ROC: Baseline vs Logistic-WOE",
    x = "1 - Specificity", y = "Sensitivity", color = "Model",
    caption = "Hasil repeated 5-fold cross-validation pada data train"
  ) +
  ggplot2::theme_minimal(base_size = 11)
```

Sama seperti pada model baseline, matriks konfusi Logistic-WOE merupakan gabungan prediksi dari 15 lipatan validasi silang (62.427 prediksi). Pada threshold default 0,5, Logistic-WOE mendeteksi 1.622 dari 10.173 kasus defisit (sensitivitas 0,159) dan mengklasifikasikan dengan benar 51.005 dari 52.254 kasus cukup (spesifisitas 0,976). Balanced accuracy yang dihasilkan sebesar 0,568 dan F1 score 0,248. Dari 2.871 prediksi defisit, sekitar 56% memang defisit (presisi 0,565).

Perbandingan dengan model baseline dirangkum pada tabel berikut:

| Ukuran | Baseline | Logistic-WOE | Perubahan |
|----|---:|---:|---:|
| Defisit terdeteksi (TP), threshold 0,5 | 1.034 | 1.622 | +588 (+57%) |
| Defisit terlewat (FN), threshold 0,5 | 9.139 | 8.551 | −588 |
| Cukup salah diprediksi defisit (FP), threshold 0,5 | 873 | 1.249 | +376 |
| Sensitivitas, threshold 0,5 | 0,102 | 0,159 | +0,058 |
| Spesifisitas, threshold 0,5 | 0,983 | 0,976 | −0,007 |
| Presisi, threshold 0,5 | 0,542 | 0,565 | +0,023 |
| Balanced accuracy, threshold 0,5 | 0,542 | 0,568 | +0,025 |
| F1 score, threshold 0,5 | 0,171 | 0,248 | +0,078 |
| Sensitivitas pada FPR 25% | 0,659 | 0,669 | +0,010 |
| ROC AUC | 0,784 | 0,795 | +0,011 |
| PR AUC | 0,396 | 0,426 | +0,030 |

Pada threshold 0,5, Logistic-WOE mendeteksi 588 kasus defisit lebih banyak daripada baseline (naik sekitar 57%), dengan tambahan salah positif sebanyak 376 kasus. Karena tambahan prediksi benar lebih besar daripada tambahan salah positif, presisi ikut naik dari 0,542 menjadi 0,565, sedangkan spesifisitas hanya turun 0,007.

Namun, perbedaan sebesar itu tidak sepenuhnya mencerminkan perbedaan kemampuan kedua model dalam membedakan kelas. Kurva ROC kedua model hampir berimpit, dengan kurva Logistic-WOE sedikit di atas baseline pada sebagian besar rentang. Pada tingkat salah positif yang sama (25%), sensitivitas Logistic-WOE hanya lebih tinggi sekitar satu poin persentase (0,669 dibanding 0,659). Artinya, sebagian besar kenaikan sensitivitas pada threshold 0,5 terjadi karena sebaran probabilitas prediksi Logistic-WOE berbeda, sehingga titik operasinya bergeser ke posisi yang lebih sensitif pada kurva ROC. Keunggulan Logistic-WOE yang sesungguhnya tercermin pada metrik yang tidak bergantung threshold: ROC AUC naik 0,011 (sekitar 3,7 kali galat bakunya, sehingga konsisten antarlipatan) dan PR AUC naik 0,030. Keunggulan ini nyata tetapi kecil.

Kedua model pada threshold 0,5 masih melewatkan sebagian besar rumah tangga defisit; Logistic-WOE masih melewatkan sekitar 84% kasus defisit. Oleh karena itu, perbandingan yang adil antarmodel perlu dilakukan setelah threshold masing-masing model dipilih melalui validasi silang, bukan pada threshold default 0,5.

## I.4 Pemeriksaan Arah WOE, Information Value, dan Koefisien

Sebelum ditafsirkan, arah nilai WOE dan koefisien regresi logistik perlu diperiksa. Pertama, diperiksa apakah nilai WOE positif berarti suatu kategori condong ke kelas defisit atau ke kelas cukup. Kedua, dihitung *Information Value* (IV) setiap prediktor sebagai ukuran kekuatan pemisahan univariat. Ketiga, model Logistic-WOE di-*fit* pada seluruh data latih untuk memeriksa konsistensi tanda koefisien.

```{r}
#| label: woe-sign-check
# Tabel WOE dari recipe yang dilatih pada seluruh data latih

woe_prep <- recipes::prep(recipe_logistic_woe, training = data_train)

# step ke-4 = step_woe (1 step_other, 2 step_novel, 3 step_discretize)
woe_tabel <- recipes::tidy(woe_prep, number = 4)

woe_tabel

# Arah WOE: apakah WOE positif = kategori condong defisit?
woe_tabel |>
  dplyr::filter(is.finite(woe)) |>
  dplyr::mutate(
    arah_kategori = dplyr::if_else(p_defisit > p_cukup, "condong defisit", "condong cukup"),
    tanda_woe = sign(woe)
  ) |>
  dplyr::count(arah_kategori, tanda_woe)
```

Tabel WOE yang dipelajari dari seluruh data latih memuat 140 kategori, yang berasal dari prediktor kategorik dan interval hasil diskritisasi prediktor numerik. Seluruh nilai WOE berhingga, sehingga *Laplace smoothing* sebesar 0,5 berhasil mencegah nilai ekstrem tak hingga akibat sel kosong. Arah WOE juga konsisten pada seluruh kategori. Sebanyak 68 kategori dengan proporsi rumah tangga defisit lebih besar daripada proporsi rumah tangga cukup (p_defisit \> p_cukup) seluruhnya bernilai WOE positif. Sebaliknya, 72 kategori yang condong ke kelas cukup seluruhnya bernilai WOE negatif. Dengan demikian, dalam analisis ini **WOE positif berarti kategori tersebut lebih banyak memuat rumah tangga defisit**, dan semakin besar nilainya, semakin kuat kecenderungannya.

Sebagai ilustrasi, pada variabel kabupaten/kota (`R102`), Kabupaten Bogor (kode 1) memiliki WOE +0,49 dengan proporsi defisit 24,2%, diikuti Kabupaten Bandung Barat (kode 17; WOE +0,44; 23,2%) dan Kabupaten Bekasi (kode 16; WOE +0,40; 22,4%). Sebaliknya, Kabupaten Indramayu (kode 12; WOE −0,59; 9,7%) dan Kabupaten Sumedang (kode 11; WOE −0,57; 9,9%) condong ke kelas cukup. Nilai paling ekstrem terdapat pada Kabupaten Pangandaran (kode 18), dengan WOE −3,63 karena hanya 3 dari 584 rumah tangga (0,5%) tergolong defisit.

Karena `glm` pada `parsnip` memodelkan peluang level kedua dari variabel respon, yaitu `"cukup"`, sedangkan WOE positif berarti condong defisit, koefisien regresi logistik untuk setiap prediktor WOE diharapkan bertanda **negatif**. Koefisien yang bertanda positif menunjukkan bahwa arah efek prediktor tersebut berbalik setelah dikontrol prediktor lain, yang umumnya disebabkan multikolinearitas.

cek pangandaran:

```{r}
data_clean |>
  dplyr::filter(R102 == 18) |>
  dplyr::summarise(
    n = dplyr::n(),
    median_rasio_akg = median(rasio_akg),
    min_rasio_akg = min(rasio_akg),
    p10_rasio_akg = quantile(rasio_akg, 0.10),
    median_kalori_kap = median(KALORI_KAP)
  )

data_clean |>
  dplyr::group_by(R102) |>
  dplyr::summarise(median_kalori_kap = median(KALORI_KAP), .groups = "drop") |>
  dplyr::arrange(dplyr::desc(median_kalori_kap))
```

Nilai WOE Kabupaten Pangandaran yang sangat ekstrem telah diperiksa lebih lanjut pada data lengkap. Dari 740 rumah tangga di Pangandaran, median konsumsi energi per kapita sebesar 2.293 kkal per hari dan median rasio kecukupan energi sebesar 1,15. Nilai median tersebut wajar dan tidak menonjol: Pangandaran berada di peringkat ke-6 dari 27 kabupaten/kota, di bawah Kabupaten Indramayu (2.442 kkal), Kota Banjar (2.416 kkal), Kota Tasikmalaya (2.343 kkal), Kabupaten Sukabumi (2.310 kkal), dan Kabupaten Sumedang (2.305 kkal). Dengan demikian, tidak ada indikasi kesalahan konversi kalori. Kekhasan Pangandaran terletak pada sebaran rasio AKG yang sangat terkonsentrasi di atas ambang kecukupan. Persentil ke-10 rasio AKG mencapai 0,95 dan nilai minimumnya 0,61, sehingga hanya sedikit rumah tangga yang berada di bawah ambang 80% AKG. Sebagai pembanding, Kabupaten Indramayu memiliki median konsumsi lebih tinggi tetapi proporsi defisitnya masih 9,7%. Dengan demikian, nilai WOE yang ekstrem mencerminkan pola data yang sesungguhnya, yaitu ketimpangan konsumsi energi yang rendah di Pangandaran, bukan rata-rata konsumsi yang paling tinggi. Namun, karena nilai tersebut hanya didasarkan pada 3 kasus defisit di data latih, estimasinya kurang stabil, dan kontribusi kabupaten ini dalam model perlu ditafsirkan dengan hati-hati.

```{r}
#| label: woe-information-value
# Information Value per prediktor

iv_woe <- woe_tabel |>
  dplyr::filter(is.finite(woe)) |>
  dplyr::group_by(terms) |>
  dplyr::summarise(
    jumlah_kategori = dplyr::n(),
    iv = abs(sum((p_defisit - p_cukup) * woe)),
    .groups = "drop"
  ) |>
  dplyr::mutate(
    kekuatan = dplyr::case_when(
      iv < 0.02 ~ "Tidak prediktif",
      iv < 0.10 ~ "Lemah",
      iv < 0.30 ~ "Sedang",
      TRUE ~ "Kuat"
    )
  ) |>
  dplyr::arrange(dplyr::desc(iv))

iv_woe

iv_woe |>
  ggplot2::ggplot(ggplot2::aes(x = iv, y = stats::reorder(terms, iv), fill = kekuatan)) +
  ggplot2::geom_col() +
  ggplot2::geom_vline(xintercept = c(0.02, 0.10, 0.30), linetype = "dashed", color = "grey50") +
  ggplot2::labs(
    title = "Information Value Prediktor (Data Latih)",
    x = "Information Value", y = NULL, fill = "Kekuatan"
  ) +
  ggplot2::theme_minimal(base_size = 9)
```

```{r}
hitung_iv <- function(data, var) {
  data |>
    dplyr::count(kategori = .data[[var]], defisit_akg) |>
    tidyr::pivot_wider(names_from = defisit_akg, values_from = n, values_fill = 0) |>
    dplyr::mutate(
      p_defisit = (defisit + 0.5) / sum(defisit + 0.5),
      p_cukup = (cukup + 0.5) / sum(cukup + 0.5),
      woe = log(p_defisit / p_cukup)
    ) |>
    dplyr::summarise(terms = var, jumlah_kategori = dplyr::n(), iv = sum((p_defisit - p_cukup) * woe))
}

data_iv_numerik <- data_train |>
  dplyr::mutate(
    R301 = pmin(R301, 7),
    dplyr::across(c(n_balita, n_anak_5_17, n_lansia_60, n_perokok), ~ pmin(.x, 3))
  )

iv_numerik <- purrr::map_dfr(
  c("R301", "n_balita", "n_anak_5_17", "n_lansia_60", "n_perokok"),
  ~ hitung_iv(data_iv_numerik, .x)
)

iv_numerik
```

*Information Value* (IV) mengukur kekuatan setiap prediktor dalam memisahkan rumah tangga defisit dan cukup secara univariat, dengan klasifikasi lazim: kurang dari 0,02 tidak prediktif, 0,02–0,10 lemah, 0,10–0,30 sedang, dan di atas 0,30 kuat. Dalam recipe, IV diperoleh untuk 33 prediktor yang dikenai transformasi WOE. Lima prediktor jumlah anggota rumah tangga (`R301`, `n_balita`, `n_anak_5_17`, `n_lansia_60`, dan `n_perokok`) memiliki kurang dari 10 nilai unik, sehingga tidak didiskritisasi dan masuk ke model sebagai prediktor numerik. Agar seluruh prediktor dapat dibandingkan, IV kelima prediktor tersebut dihitung terpisah dengan mengelompokkan nilai besar ke kategori teratas (7 atau lebih anggota untuk `R301`, dan 3 atau lebih untuk keempat prediktor lainnya) serta Laplace smoothing yang sama.

Dua prediktor tergolong kuat, yaitu kabupaten/kota (`R102`; IV 1,01) dan jumlah anggota rumah tangga (`R301`; IV 0,485). IV `R102` yang melebihi 0,5 perlu dicermati karena IV cenderung membesar pada variabel dengan banyak kategori. `R102` memiliki 27 kategori, dan Kabupaten Pangandaran dengan WOE ekstrem sendiri menyumbang sekitar 0,12 dari total IV tersebut. Meskipun demikian, besarnya IV ini konsisten dengan variasi proporsi defisit antarkabupaten/kota yang lebar, yaitu dari 0,5% hingga 24,2% pada data latih. Kuatnya IV `R301` sejalan dengan temuan EDA bahwa proporsi defisit meningkat dari 5,8% pada rumah tangga dengan 1–2 anggota menjadi 41,3% pada rumah tangga dengan tujuh anggota atau lebih.

Enam prediktor berada pada kategori sedang, yaitu luas lantai per kapita (IV 0,290), pengeluaran nonmakanan per kapita (0,268), umur kepala rumah tangga (0,170), jumlah anak usia 5–17 tahun (0,165), pengeluaran rokok per kapita (0,107), dan lapangan usaha kepala rumah tangga (0,104). Tiga prediktor per kapita dalam kelompok ini dihitung dengan membagi jumlah rumah tangga dengan `R301`, sehingga kekuatannya sebagian juga mencerminkan ukuran rumah tangga. Pengeluaran rokok per kapita jauh lebih informatif daripada indikator ada atau tidaknya pengeluaran rokok (`ada_rokok`) maupun porsi rokok terhadap pengeluaran nonmakanan (`porsi_rokok_nonfood`), yang keduanya tergolong lemah. Artinya, besarnya pengeluaran rokok lebih membedakan status defisit daripada sekadar status merokok.

Empat belas prediktor tergolong lemah, antara lain jumlah lansia (0,097), tipe daerah (`R105`; 0,094), jenis kelamin kepala rumah tangga (0,087), jumlah perokok (0,083), pendidikan kepala rumah tangga (0,070), status pekerjaan kepala rumah tangga (0,070), jumlah balita (0,040), sebagian karakteristik perumahan, serta kepemilikan lahan (`R2001M`) dan emas (`R2001G`). IV jumlah balita yang rendah perlu dibaca bersama hasil EDA. Proporsi defisit pada rumah tangga dengan balita memang lebih tinggi (22,1% vs 14,9%), tetapi rumah tangga dengan balita hanya sebagian kecil dari sampel, sehingga kontribusinya terhadap pemisahan kelas secara keseluruhan terbatas. Sebanyak 16 prediktor lainnya tidak prediktif secara univariat (IV \< 0,02). Kelompok ini mencakup sebagian besar indikator kepemilikan aset, seperti tabung gas, kulkas, AC, pemanas air, telepon, laptop, sepeda motor, mobil, dan televisi, serta seluruh indikator bantuan sosial.

IV merupakan ukuran univariat dan tidak memperhitungkan korelasi antarprediktor. Prediktor dengan IV rendah tetap dipertahankan dalam model Logistic-WOE agar himpunan prediktor sama dengan model baseline dan XGBoost. Dengan demikian, perbedaan kinerja antarmodel mencerminkan perbedaan metode, bukan perbedaan prediktor.

```{r}
#| label: woe-coefficient-check
# Fit Logistic-WOE pada seluruh data latih dan cek tanda koefisien

fit_logistic_woe_train <- parsnip::fit(workflow_logistic_woe, data = data_train)

koef_woe <- fit_logistic_woe_train |>
  workflows::extract_fit_parsnip() |>
  broom::tidy() |>
  dplyr::filter(term != "(Intercept)") |>
  dplyr::arrange(p.value)

koef_woe

# glm pada parsnip memodelkan level kedua ("cukup") sebagai kejadian
koef_woe |>
  dplyr::count(tanda_koefisien = sign(estimate))

koef_woe |>
  dplyr::filter(sign(estimate) != stats::median(sign(estimate)))
```

Pemeriksaan tanda koefisien dilakukan pada model Logistic-WOE yang di-*fit* pada seluruh data latih. Model ini memuat 38 koefisien: 33 untuk prediktor WOE dan 5 untuk prediktor jumlah anggota rumah tangga yang masuk dalam bentuk numerik. Karena `glm` memodelkan peluang kelas `"cukup"` dan WOE positif berarti condong defisit, koefisien prediktor WOE diharapkan bernilai negatif. Koefisien sebesar −1 berarti efek univariat WOE dipertahankan sepenuhnya. Nilai mutlak lebih kecil dari 1 berarti sebagian informasinya sudah ditangkap prediktor lain, sedangkan nilai mutlak lebih besar dari 1 berarti efeknya menguat setelah dikontrol prediktor lain.

Dari 33 prediktor WOE, 26 bertanda negatif sesuai harapan. Prediktor dengan statistik uji terbesar adalah pengeluaran nonmakanan per kapita (koefisien −1,33; z = −22,8) dan kabupaten/kota (−0,99; z = −19,7). Koefisien kabupaten/kota yang hampir tepat −1 menunjukkan bahwa perbedaan antarwilayah tetap utuh setelah dikontrol karakteristik rumah tangga. Sebaliknya, koefisien pengeluaran nonmakanan per kapita yang melebihi 1 dalam nilai mutlak menunjukkan bahwa efek kesejahteraan justru menguat setelah ukuran dan komposisi rumah tangga dikendalikan. Prediktor WOE lain yang signifikan dan bertanda sesuai harapan antara lain dua karakteristik perumahan (`R1810A`: −0,69; `R1817`: −0,63), kepemilikan emas (`R2001G`: −0,63), umur kepala rumah tangga (−0,37), dan pengeluaran rokok per kapita (−0,31).

Tujuh prediktor WOE bertanda positif, yaitu berlawanan dengan arah univariatnya. Lima di antaranya adalah prediktor yang tidak prediktif secara univariat (IV \< 0,02): satu indikator bantuan sosial (`R2203`) dan kepemilikan tabung gas, mobil, AC, serta telepon (`R2001A`, `R2001K`, `R2001C`, `R2001E`). Koefisiennya memiliki galat baku besar, misalnya `R2203` sebesar 3,32 dengan galat baku 1,49. Selain itu, hanya tiga yang signifikan pada taraf 5% dengan nilai-p antara 0,026 dan 0,046. Karena nilai WOE prediktor-prediktor ini sangat dekat dengan nol, kontribusinya terhadap prediksi kecil walaupun koefisiennya tampak besar. Dua prediktor lainnya adalah indikator rokok (`ada_rokok`: 0,33, p = 0,14; `porsi_rokok_nonfood`: 0,44, p = 0,063). Keduanya tidak signifikan dan tumpang tindih dengan pengeluaran rokok per kapita yang bertanda negatif dan signifikan. Pembalikan tanda ini lebih mencerminkan multikolinearitas antarvariabel rokok daripada efek substantif, sehingga koefisien ketujuh prediktor tersebut tidak ditafsirkan.

Lima prediktor jumlah anggota rumah tangga masuk ke model dalam bentuk numerik, sehingga koefisiennya ditafsirkan per tambahan satu orang. Jumlah anggota rumah tangga (`R301`) bertanda negatif (−0,46): setiap tambahan satu anggota meningkatkan odds defisit sekitar 1,59 kali. Sebaliknya, jumlah balita (0,53), jumlah anak usia 5–17 tahun (0,41), dan jumlah lansia (0,22) bertanda positif. Karena `R301` berada dalam model yang sama, koefisien ketiga prediktor ini menggambarkan efek komposisi umur pada ukuran rumah tangga yang tetap. Dengan jumlah anggota yang sama, mengganti satu anggota dewasa dengan satu balita menurunkan odds defisit menjadi sekitar 0,59 kali. Penggantian dengan satu anak usia 5–17 tahun menurunkannya menjadi sekitar 0,67 kali, dan dengan satu lansia menjadi sekitar 0,80 kali. Pola ini konsisten dengan tabel AKG, karena kebutuhan energi balita, anak, dan lansia lebih rendah daripada kebutuhan orang dewasa usia produktif, sehingga penyebut rasio kecukupan energi menjadi lebih kecil. Temuan ini sekaligus menjelaskan hasil EDA yang tampak berlawanan: rumah tangga dengan balita lebih sering defisit karena umumnya berukuran lebih besar, bukan karena kehadiran balitanya.

Analisis sensitivitas berikut opsional, membandingkan AUC validasi silang Logistic-WOE dengan dan tanpa ketujuh prediktor tersebut:

```{r}
prediktor_tanda_terbalik <- c(
  "R2203", "R2001A", "R2001K", "R2001C", "R2001E",
  "ada_rokok", "porsi_rokok_nonfood"
)

recipe_logistic_woe_ringkas <- recipes::recipe(
  defisit_akg ~ .,
  data = data_train
) |>
  recipes::step_rm(R2203, R2001A, R2001K, R2001C, R2001E, ada_rokok, porsi_rokok_nonfood) |>
  recipes::step_other(recipes::all_nominal_predictors(), threshold = 0.01) |>
  recipes::step_novel(recipes::all_nominal_predictors()) |>
  recipes::step_discretize(
    recipes::all_numeric_predictors(),
    num_breaks = 5,
    min_unique = 10
  ) |>
  embed::step_woe(
    recipes::all_nominal_predictors(),
    outcome = vars(defisit_akg),
    Laplace = 0.5
  ) |>
  recipes::step_zv(recipes::all_predictors())

workflow_logistic_woe_ringkas <- workflow_logistic_woe |>
  workflows::update_recipe(recipe_logistic_woe_ringkas)

set.seed(2551)
res_logistic_woe_ringkas <- tune::fit_resamples(
  workflow_logistic_woe_ringkas,
  resamples = folds_train,
  metrics = metric_klasifikasi
)

dplyr::bind_rows(
  "Logistic-WOE (38 prediktor)" = tune::collect_metrics(res_logistic_woe),
  "Logistic-WOE (31 prediktor)" = tune::collect_metrics(res_logistic_woe_ringkas),
  .id = "model"
) |>
  dplyr::filter(.metric %in% c("roc_auc", "pr_auc")) |>
  dplyr::select(model, .metric, mean, std_err)
```

Untuk memastikan bahwa ketujuh prediktor bertanda terbalik tidak memengaruhi kesimpulan, dilakukan analisis sensitivitas dengan menghapus ketujuh prediktor tersebut dari recipe Logistic-WOE, lalu mengevaluasi ulang model dengan skema validasi silang yang sama. Model dengan 31 prediktor menghasilkan ROC AUC 0,7943 ± 0,0018 dan PR AUC 0,4235 ± 0,0051. Model dengan 38 prediktor menghasilkan ROC AUC 0,7949 ± 0,0018 dan PR AUC 0,4255 ± 0,0051. Selisih ROC AUC sebesar 0,0006 dan selisih PR AUC sebesar 0,0020 hanya sekitar seperempat galat baku gabungannya, sehingga dapat diabaikan. Penurunan yang sangat kecil ini juga menunjukkan bahwa ketujuh prediktor tersebut hampir tidak menambah informasi prediktif.

Dengan demikian, model Logistic-WOE tetap menggunakan 38 prediktor agar himpunan prediktornya sama dengan model baseline dan XGBoost. Koefisien ketujuh prediktor bertanda terbalik tidak ditafsirkan, karena pembalikan tandanya mencerminkan multikolinearitas dan sinyal yang sangat lemah, bukan efek substantif.

## I.5 Pemilihan Threshold Klasifikasi

Threshold default 0,5 terlalu tinggi untuk kelas defisit yang prevalensinya hanya 16,3%. Threshold dipilih dari prediksi validasi silang dengan memaksimalkan indeks Youden (J = sensitivitas + spesifisitas − 1), yang setara dengan memaksimalkan *balanced accuracy*. Metrik dihitung per resampel lalu dirata-ratakan, sehingga threshold terpilih tidak bergantung pada satu lipatan tertentu. Data uji tidak digunakan dalam proses ini.

```{r}
#| label: threshold-functions
# Fungsi bantu untuk pemilihan threshold dari prediksi CV

grid_threshold <- seq(0.05, 0.60, by = 0.01)

metric_threshold <- yardstick::metric_set(
  yardstick::j_index,
  yardstick::sens,
  yardstick::spec,
  yardstick::precision,
  yardstick::f_meas
)

hitung_threshold <- function(pred_cv, nama_model) {
  pred_cv |>
    dplyr::group_by(id, id2) |>
    probably::threshold_perf(
      truth = defisit_akg,
      estimate = .pred_defisit,
      thresholds = grid_threshold,
      metrics = metric_threshold,
      event_level = "first"
    ) |>
    dplyr::group_by(.threshold, .metric) |>
    dplyr::summarise(
      mean = mean(.estimate, na.rm = TRUE),
      std_err = stats::sd(.estimate, na.rm = TRUE) / sqrt(dplyr::n()),
      .groups = "drop"
    ) |>
    dplyr::mutate(model = nama_model)
}

pilih_threshold <- function(tabel_threshold) {
  tabel_threshold |>
    dplyr::filter(.metric == "j_index") |>
    dplyr::slice_max(mean, n = 1, with_ties = FALSE) |>
    dplyr::pull(.threshold)
}

ringkas_threshold <- function(tabel_threshold, threshold_terpilih) {
  tabel_threshold |>
    dplyr::filter(abs(.threshold - threshold_terpilih) < 1e-9) |>
    dplyr::select(model, .threshold, .metric, mean) |>
    tidyr::pivot_wider(names_from = .metric, values_from = mean)
}
```

```{r}
#| label: threshold-logistic
# Threshold optimal untuk baseline dan Logistic-WOE

threshold_baseline_tbl <- hitung_threshold(pred_logistic_baseline_cv, "Logistic baseline")
threshold_woe_tbl <- hitung_threshold(pred_logistic_woe_cv, "Logistic-WOE")

thr_baseline <- pilih_threshold(threshold_baseline_tbl)
thr_woe <- pilih_threshold(threshold_woe_tbl)

dplyr::bind_rows(
  ringkas_threshold(threshold_baseline_tbl, thr_baseline),
  ringkas_threshold(threshold_woe_tbl, thr_woe)
)

dplyr::bind_rows(threshold_baseline_tbl, threshold_woe_tbl) |>
  dplyr::filter(.metric %in% c("sens", "spec", "j_index", "f_meas")) |>
  ggplot2::ggplot(ggplot2::aes(x = .threshold, y = mean, color = .metric)) +
  ggplot2::geom_line(linewidth = 0.9) +
  ggplot2::geom_vline(
    data = tibble::tibble(
      model = c("Logistic baseline", "Logistic-WOE"),
      thr = c(thr_baseline, thr_woe)
    ),
    ggplot2::aes(xintercept = thr),
    linetype = "dashed"
  ) +
  ggplot2::facet_wrap(~ model) +
  ggplot2::labs(
    title = "Metrik Klasifikasi Menurut Threshold (Repeated CV)",
    x = "Threshold peluang defisit", y = "Nilai rata-rata", color = "Metrik"
  ) +
  ggplot2::theme_minimal(base_size = 10)

dplyr::bind_rows(threshold_baseline_tbl, threshold_woe_tbl) |>
  dplyr::filter(.metric == "f_meas") |>
  dplyr::group_by(model) |>
  dplyr::slice_max(mean, n = 1)
```

Tabel dan grafik di atas menunjukkan perubahan sensitivitas, spesifisitas, indeks Youden (J), dan F1 score terhadap threshold peluang defisit pada rentang 0,05–0,60. Semakin rendah threshold, semakin banyak rumah tangga yang diprediksi defisit, sehingga sensitivitas naik dan spesifisitas turun. Indeks J mencapai puncaknya pada threshold 0,16 untuk model baseline dan 0,15 untuk Logistic-WOE. Kedua nilai ini hampir sama dengan prevalensi kelas defisit pada data latih (16,3%). Hal ini sesuai dengan sifat regresi logistik yang probabilitasnya terkalibrasi: rumah tangga diklasifikasikan defisit ketika peluang prediksinya melebihi rata-rata peluang defisit di populasi.

| Ukuran | Baseline (0,5) | Baseline (0,16) | Logistic-WOE (0,5) | Logistic-WOE (0,15) |
|----|---:|---:|---:|---:|
| Sensitivitas | 0,102 | 0,771 | 0,159 | 0,775 |
| Spesifisitas | 0,983 | 0,648 | 0,976 | 0,657 |
| Presisi | 0,542 | 0,299 | 0,565 | 0,306 |
| Balanced accuracy | 0,542 | 0,710 | 0,568 | 0,716 |
| Indeks J | 0,085 | 0,419 | 0,135 | 0,433 |
| F1 score | 0,171 | 0,431 | 0,248 | 0,439 |

Penurunan threshold mengubah kinerja kedua model secara substansial. Pada threshold optimal, kedua model mampu mendeteksi sekitar 77% rumah tangga defisit, padahal pada threshold 0,5 hanya 10–16%. Balanced accuracy naik dari 0,542 menjadi 0,710 pada model baseline dan dari 0,568 menjadi 0,716 pada Logistic-WOE. F1 score juga naik hampir dua kali lipat atau lebih. Konsekuensinya, spesifisitas turun menjadi sekitar 0,65, sehingga sekitar 35% rumah tangga yang sebenarnya cukup ikut diprediksi defisit. Presisi pun turun menjadi sekitar 0,30. Artinya, dari setiap 100 rumah tangga yang diprediksi defisit, sekitar 30 benar-benar defisit. Angka ini hampir dua kali lipat prevalensi defisit, sehingga model tetap jauh lebih baik daripada pemilihan acak.

Pada threshold optimal masing-masing, keunggulan Logistic-WOE atas baseline mengecil: indeks J 0,433 dibanding 0,419, sensitivitas 0,775 dibanding 0,771, dan spesifisitas 0,657 dibanding 0,648. Selisih ini sejalan dengan selisih ROC AUC yang kecil (0,011). Hal ini menegaskan bahwa perbedaan besar pada threshold 0,5 sebagian besar berasal dari perbedaan sebaran probabilitas prediksi, bukan perbedaan kemampuan diskriminasi.

Pemilihan threshold berdasarkan indeks J memberi bobot yang sama pada kesalahan melewatkan rumah tangga defisit dan kesalahan menandai rumah tangga cukup. Pilihan ini sesuai untuk tujuan penapisan (*screening*), karena melewatkan rumah tangga yang benar-benar defisit dianggap lebih merugikan daripada memeriksa rumah tangga yang ternyata cukup. Sebagai pembanding, F1 score kedua model mencapai puncaknya pada threshold yang lebih tinggi, yaitu 0,24, dengan nilai 0,454 untuk baseline dan 0,463 untuk Logistic-WOE. Nilai ini hanya sekitar 0,02 lebih tinggi daripada F1 score pada threshold indeks J (0,431 dan 0,439), sedangkan sensitivitasnya akan turun cukup jauh, sebagaimana terlihat pada grafik. Dengan demikian, threshold berbasis indeks J tidak banyak mengorbankan keseimbangan antara presisi dan sensitivitas yang diukur oleh F1 score. Pada threshold 0,24 pun, Logistic-WOE tetap sedikit lebih unggul daripada baseline, sehingga pola keunggulan kecil yang konsisten tetap terlihat pada berbagai threshold. Jika tujuan penggunaan lebih menekankan ketepatan sasaran, misalnya karena anggaran intervensi terbatas, threshold sekitar 0,24 dapat dipilih sebagai alternatif. Threshold yang dipilih dari validasi silang, yaitu 0,16 untuk baseline dan 0,15 untuk Logistic-WOE, digunakan tanpa diubah pada evaluasi data uji.

## I.6 Model Berbasis Pohon: XGBoost

XGBoost membangun rangkaian pohon keputusan secara bertahap, di mana setiap pohon baru memperbaiki kesalahan pohon sebelumnya. Model ini dapat menangkap hubungan tidak linear dan interaksi antarprediktor secara otomatis, misalnya interaksi rokok × kesejahteraan yang terlihat pada EDA. Prediktor kategorik diubah menjadi *one-hot dummy*, sedangkan prediktor numerik tidak memerlukan normalisasi. Hiperparameter disetel dengan *space-filling grid* berukuran 20 pada skema validasi silang yang sama, dan jumlah pohon dikendalikan dengan *early stopping*.

```{r}
#| label: xgb-workflow
# Recipe, spesifikasi model, dan ruang hiperparameter XGBoost

recipe_xgb <- recipes::recipe(defisit_akg ~ ., data = data_train) |>
  recipes::step_other(recipes::all_nominal_predictors(), threshold = 0.01) |>
  recipes::step_novel(recipes::all_nominal_predictors()) |>
  recipes::step_dummy(recipes::all_nominal_predictors(), one_hot = TRUE) |>
  recipes::step_zv(recipes::all_predictors())

model_xgb <- parsnip::boost_tree(
  trees = 1000,
  tree_depth = tune::tune(),
  learn_rate = tune::tune(),
  min_n = tune::tune(),
  loss_reduction = tune::tune(),
  sample_size = tune::tune(),
  mtry = tune::tune(),
  stop_iter = 50
) |>
  parsnip::set_engine(
    "xgboost",
    validation = 0.1,
    counts = FALSE,
    nthread = max(1, parallel::detectCores() - 1)
  ) |>
  parsnip::set_mode("classification")

workflow_xgb <- workflows::workflow() |>
  workflows::add_recipe(recipe_xgb) |>
  workflows::add_model(model_xgb)

param_xgb <- workflow_xgb |>
  hardhat::extract_parameter_set_dials() |>
  update(
    mtry = dials::mtry_prop(c(0.3, 1)),
    tree_depth = dials::tree_depth(c(2L, 8L)),
    learn_rate = dials::learn_rate(c(-2.5, -1)),
    min_n = dials::min_n(c(10L, 100L)),
    sample_size = dials::sample_prop(c(0.5, 1))
  )

set.seed(2551)
grid_xgb <- dials::grid_space_filling(param_xgb, size = 20)

grid_xgb
```

Enam hiperparameter XGBoost disetel, sedangkan jumlah pohon maksimum ditetapkan 1.000 dengan *early stopping*. Pada setiap fit, 10% data analisis disisihkan sebagai data validasi internal, dan penambahan pohon dihentikan jika kinerja pada data validasi tersebut tidak membaik selama 50 iterasi berturut-turut. Dengan cara ini, jumlah pohon efektif menyesuaikan diri dengan *learning rate* tanpa perlu disetel secara terpisah. Rentang hiperparameter yang disetel adalah sebagai berikut:

| Hiperparameter | Arti | Rentang |
|----|----|----|
| `mtry` | Proporsi prediktor yang diambil acak untuk setiap pohon | 0,3–1,0 |
| `min_n` | Jumlah observasi minimum pada simpul agar dapat dipecah | 10–100 |
| `tree_depth` | Kedalaman maksimum pohon | 2–8 |
| `learn_rate` | Besar kontribusi setiap pohon baru (*shrinkage*) | 0,003–0,1 |
| `loss_reduction` | Penurunan kerugian minimum agar pemecahan simpul dilakukan (*gamma*) | ≈ 0–31,6 |
| `sample_size` | Proporsi observasi yang diambil acak untuk setiap pohon | 0,5–1,0 |

Rentang kedalaman pohon dibatasi hingga 8 dan ukuran simpul minimum dimulai dari 10 untuk mengendalikan *overfitting*, mengingat kelas defisit hanya sekitar 3.400 rumah tangga pada data latih. Dua puluh kombinasi hiperparameter dibangkitkan dengan *space-filling design*, sehingga titik-titik kombinasi tersebar merata di seluruh ruang hiperparameter dan tidak ada wilayah yang terlewat. Setiap kombinasi dievaluasi dengan *repeated 5-fold cross-validation* yang sama dengan model logistik, sehingga total terdapat 20 × 15 = 300 fit. Kombinasi terbaik dipilih berdasarkan ROC AUC rata-rata.

```{r}
#| label: xgb-tuning
#| cache: true
# Tuning XGBoost dengan repeated CV (memakan waktu cukup lama)

set.seed(2551)

tune_xgb <- tune::tune_grid(
  workflow_xgb,
  resamples = folds_train,
  grid = grid_xgb,
  metrics = metric_klasifikasi,
  control = tune::control_grid(save_pred = TRUE, verbose = TRUE)
)

tune::show_best(tune_xgb, metric = "roc_auc", n = 5)

tune::autoplot(tune_xgb, metric = "roc_auc") +
  ggplot2::theme_minimal(base_size = 9)
```

```{r}
#| label: xgb-best-putaran1
# Hiperparameter terbaik, metrik CV, dan threshold XGBoost

best_xgb <- tune::select_best(tune_xgb, metric = "roc_auc")
best_xgb

workflow_xgb_final <- tune::finalize_workflow(workflow_xgb, best_xgb)

metrics_xgb <- tune::collect_metrics(tune_xgb) |>
  dplyr::filter(.config == best_xgb$.config) |>
  dplyr::mutate(model = "XGBoost")

pred_xgb_cv <- tune::collect_predictions(tune_xgb, parameters = best_xgb)

threshold_xgb_tbl <- hitung_threshold(pred_xgb_cv, "XGBoost")
thr_xgb <- pilih_threshold(threshold_xgb_tbl)

ringkas_threshold(threshold_xgb_tbl, thr_xgb)
```

Tuning Putaran Kedua

```{r}
#| label: xgb-tuning-refine
#| cache: true
# Tuning putaran kedua: min_n diperluas ke bawah, rentang lain dipersempit

param_xgb_refine <- param_xgb |>
  update(
    mtry = dials::mtry_prop(c(0.3, 0.8)),
    min_n = dials::min_n(c(2L, 20L)),
    tree_depth = dials::tree_depth(c(2L, 6L)),
    learn_rate = dials::learn_rate(c(-2, -1.3)),
    loss_reduction = dials::loss_reduction(c(-10, -1)),
    sample_size = dials::sample_prop(c(0.7, 1))
  )

set.seed(2552)
grid_xgb_refine <- dials::grid_space_filling(param_xgb_refine, size = 15)

set.seed(2551)
tune_xgb_refine <- tune::tune_grid(
  workflow_xgb,
  resamples = folds_train,
  grid = grid_xgb_refine,
  metrics = metric_klasifikasi,
  control = tune::control_grid(save_pred = TRUE, verbose = TRUE)
)

tune::show_best(tune_xgb_refine, metric = "roc_auc", n = 5)

tune::autoplot(tune_xgb_refine, metric = "roc_auc") +
  ggplot2::theme_minimal(base_size = 9)
```

Hasil tuning putaran pertama menunjukkan bahwa ROC AUC validasi silang XGBoost bervariasi cukup lebar antarkombinasi hiperparameter, yaitu sekitar 0,74 hingga 0,80. Hal ini menegaskan pentingnya penyetelan hiperparameter. Kombinasi terbaik putaran pertama menghasilkan ROC AUC 0,8041 ± 0,0020 dengan ukuran simpul minimum (`min_n`) 10, kedalaman pohon 3, dan *learning rate* 0,023. Grafik hasil tuning memperlihatkan bahwa `min_n` merupakan hiperparameter yang paling menentukan. ROC AUC menurun hampir secara monoton seiring bertambahnya `min_n`, dari sekitar 0,80 pada `min_n` = 10 menjadi sekitar 0,76 pada `min_n` di atas 60. Selain itu, kombinasi dengan *learning rate* sangat kecil (di bawah sekitar 0,005) cenderung menghasilkan ROC AUC rendah, kemungkinan karena 1.000 pohon belum cukup untuk mencapai konvergensi. Hiperparameter lainnya tidak menunjukkan pola yang jelas.

Karena nilai `min_n` terbaik berada pada batas bawah rentang yang diuji, dilakukan tuning putaran kedua dengan rentang `min_n` diperluas menjadi 2–20, sedangkan rentang hiperparameter lain dipersempit di sekitar konfigurasi terbaik: `mtry` 0,3–0,8, kedalaman pohon 2–6, *learning rate* 0,01–0,05, dan proporsi sampel 0,7–1. Sebanyak 15 kombinasi baru dievaluasi dengan skema validasi silang yang sama. Hasilnya, hampir seluruh kombinasi menghasilkan ROC AUC pada kisaran sempit 0,798–0,805. Satu-satunya pengecualian adalah kombinasi dengan kedalaman pohon 2, yang ROC AUC-nya sekitar 0,789. Pada rentang `min_n` 2–15, ROC AUC tidak lagi meningkat dan cenderung mendatar. Dengan demikian, batas bawah `min_n` pada putaran pertama tidak membatasi kinerja model, dan proses tuning dapat dianggap telah mencapai titik jenuh.

Kombinasi terbaik putaran kedua menghasilkan ROC AUC 0,8047 ± 0,0018 dengan konfigurasi: `mtry` 0,55, `min_n` 5, kedalaman pohon 4, *learning rate* 0,050, *loss reduction* hampir nol, dan proporsi sampel per pohon 0,70. Nilai ini hanya 0,0006 lebih tinggi daripada putaran pertama (sekitar 0,2 kali galat baku), dan lima kombinasi teratas berada pada rentang 0,8030–0,8047. Konfigurasi ini dipilih sebagai model XGBoost final. Pohon yang relatif dangkal (kedalaman 4) dengan *learning rate* sedang menunjukkan bahwa pola dalam data dapat ditangkap dengan interaksi tingkat rendah antarprediktor.

Dibandingkan model logistik, XGBoost final menghasilkan ROC AUC lebih tinggi daripada Logistic-WOE (0,8047 ± 0,0018 vs 0,7949 ± 0,0018) dan baseline (0,7840 ± 0,0024). Selisih terhadap Logistic-WOE sebesar 0,010 (sekitar 3,9 kali galat baku gabungan), dan terhadap baseline sebesar 0,021 (sekitar 6,9 kali). Namun, estimasi ini perlu dibaca dengan hati-hati karena dua alasan. Pertama, konfigurasi XGBoost dipilih sebagai yang terbaik dari 35 kombinasi pada resampel yang sama dengan resampel evaluasinya, sehingga ROC AUC-nya cenderung sedikit optimistis. Model logistik tidak melalui proses seleksi seperti ini. Kedua, galat baku dari *repeated cross-validation* cenderung terlalu kecil karena data latih antarlipatan saling tumpang tindih. Oleh karena itu, keunggulan XGBoost baru dapat dipastikan melalui evaluasi pada data uji.

```{r}
#| label: xgb-best
# Hiperparameter terbaik (tuning putaran kedua), metrik CV, dan threshold XGBoost

best_xgb <- tune::select_best(tune_xgb_refine, metric = "roc_auc")
best_xgb

workflow_xgb_final <- tune::finalize_workflow(workflow_xgb, best_xgb)

metrics_xgb <- tune::collect_metrics(tune_xgb_refine) |>
  dplyr::filter(.config == best_xgb$.config) |>
  dplyr::mutate(model = "XGBoost")

pred_xgb_cv <- tune::collect_predictions(tune_xgb_refine, parameters = best_xgb)

threshold_xgb_tbl <- hitung_threshold(pred_xgb_cv, "XGBoost")
thr_xgb <- pilih_threshold(threshold_xgb_tbl)

ringkas_threshold(threshold_xgb_tbl, thr_xgb)
```

Prediksi validasi silang dari konfigurasi XGBoost terbaik digunakan untuk memilih threshold dengan kriteria yang sama seperti model logistik, yaitu maksimum indeks Youden. Threshold optimal XGBoost sebesar 0,17, sedikit lebih tinggi daripada threshold kedua model logistik tetapi tetap dekat dengan prevalensi kelas defisit (16,3%). Pada threshold ini, XGBoost mendeteksi 74,6% rumah tangga defisit (sensitivitas 0,746) dan mengklasifikasikan dengan benar 70,4% rumah tangga cukup (spesifisitas 0,704). Presisinya sebesar 0,329, sehingga sekitar 33 dari setiap 100 rumah tangga yang diprediksi defisit memang defisit.

| Ukuran (CV, threshold Youden) | Baseline | Logistic-WOE | XGBoost |
|----|---:|---:|---:|
| Threshold | 0,16 | 0,15 | 0,17 |
| ROC AUC | 0,784 ± 0,002 | 0,795 ± 0,002 | 0,805 ± 0,002 |
| PR AUC | 0,396 | 0,426 | `r round(dplyr::filter(metrics_xgb, .metric == "pr_auc")$mean, 3)` |
| Sensitivitas | 0,771 | 0,775 | 0,746 |
| Spesifisitas | 0,648 | 0,657 | 0,704 |
| Presisi | 0,299 | 0,306 | 0,329 |
| Balanced accuracy | 0,710 | 0,716 | 0,725 |
| Indeks J | 0,419 | 0,433 | 0,450 |
| F1 score | 0,431 | 0,439 | 0,457 |

Dibandingkan Logistic-WOE, titik operasi optimal XGBoost lebih seimbang. Sensitivitasnya sedikit lebih rendah (0,746 vs 0,775), tetapi spesifisitasnya lebih tinggi (0,704 vs 0,657), sehingga lebih sedikit rumah tangga cukup yang salah ditandai sebagai defisit. Akibatnya, presisi, balanced accuracy, indeks J, dan F1 score XGBoost menjadi yang tertinggi di antara ketiga model. Namun, selisihnya tidak besar: balanced accuracy XGBoost hanya 0,009 lebih tinggi daripada Logistic-WOE dan 0,015 lebih tinggi daripada baseline. Pola ini sejalan dengan selisih ROC AUC yang moderat. Seperti pada ROC AUC, metrik validasi silang XGBoost cenderung sedikit optimistis karena konfigurasinya dipilih dari resampel yang sama. Threshold 0,17 ini digunakan tanpa diubah pada evaluasi data uji.

## I.7 Perbandingan Model pada Validasi Silang

Ketiga model dibandingkan menggunakan metrik yang tidak bergantung pada threshold (ROC AUC dan PR AUC), serta metrik klasifikasi pada threshold optimal masing-masing model. Perlu dicatat bahwa XGBoost disetel dan dievaluasi pada resampel yang sama, sehingga estimasi validasi silangnya cenderung sedikit optimistis. Perbandingan yang sepenuhnya adil dilakukan pada data uji di bagian I.8.

```{r}
#| label: compare-three-models-cv
# Tabel metrik CV ketiga model

perbandingan_cv <- dplyr::bind_rows(metrics_baseline, metrics_woe, metrics_xgb) |>
  dplyr::filter(.metric %in% c("roc_auc", "pr_auc")) |>
  dplyr::select(model, .metric, mean, std_err) |>
  tidyr::pivot_wider(names_from = .metric, values_from = c(mean, std_err))

perbandingan_cv

perbandingan_threshold_cv <- dplyr::bind_rows(
  ringkas_threshold(threshold_baseline_tbl, thr_baseline),
  ringkas_threshold(threshold_woe_tbl, thr_woe),
  ringkas_threshold(threshold_xgb_tbl, thr_xgb)
) |>
  dplyr::mutate(bal_accuracy = (j_index + 1) / 2) |>
  dplyr::select(model, .threshold, sens, spec, precision, bal_accuracy, j_index, f_meas)

perbandingan_threshold_cv
```

Tabel di atas merangkum kinerja ketiga model pada *repeated 5-fold cross-validation*. Pada metrik yang tidak bergantung threshold, urutan ketiga model konsisten: XGBoost menghasilkan ROC AUC tertinggi (0,805 ± 0,002), diikuti Logistic-WOE (0,795 ± 0,002) dan baseline (0,784 ± 0,002). Urutan yang sama terlihat pada PR AUC, yaitu 0,446 ± 0,004 untuk XGBoost, 0,426 ± 0,005 untuk Logistic-WOE, dan 0,396 ± 0,005 untuk baseline. Sebagai pembanding, PR AUC model acak sama dengan prevalensi kelas defisit (16,3%), sehingga PR AUC XGBoost sekitar 2,7 kali lebih tinggi daripada tebakan acak. Selisih XGBoost terhadap Logistic-WOE sebesar 0,010 pada ROC AUC dan 0,021 pada PR AUC, masing-masing sekitar 3,9 dan 3,1 kali galat baku gabungan. Terhadap baseline, selisihnya sebesar 0,021 pada ROC AUC dan 0,050 pada PR AUC. Keunggulan XGBoost tampak relatif lebih besar pada PR AUC. Artinya, XGBoost terutama lebih baik dalam mengidentifikasi rumah tangga defisit di antara rumah tangga dengan peluang prediksi tertinggi, yang merupakan bagian paling relevan untuk penentuan sasaran intervensi.

| Model | Threshold | Sensitivitas | Spesifisitas | Presisi | Balanced accuracy | Indeks J | F1 score |
|----|---:|---:|---:|---:|---:|---:|---:|
| Baseline | 0,16 | 0,771 | 0,648 | 0,299 | 0,710 | 0,419 | 0,431 |
| Logistic-WOE | 0,15 | 0,775 | 0,657 | 0,306 | 0,716 | 0,433 | 0,439 |
| XGBoost | 0,17 | 0,746 | 0,704 | 0,329 | 0,725 | 0,450 | 0,457 |

Pada threshold optimal masing-masing, XGBoost memiliki balanced accuracy, indeks J, presisi, dan F1 score tertinggi. Kedua model logistik sedikit lebih unggul dalam sensitivitas (sekitar 0,77 dibanding 0,75), sedangkan XGBoost unggul dalam spesifisitas (0,704 dibanding sekitar 0,65). Dengan kata lain, pada kriteria Youden yang sama, XGBoost memilih titik operasi yang menandai lebih sedikit rumah tangga cukup sebagai defisit, dengan mengorbankan sedikit sensitivitas. Perbedaan balanced accuracy antarmodel relatif kecil, yaitu 0,710; 0,716; dan 0,725. Hal ini menunjukkan bahwa ketiga model menangkap pola prediktif yang sebagian besar serupa, dan nilai tambah model yang lebih kompleks bersifat moderat.

Secara keseluruhan, hasil validasi silang menempatkan XGBoost sebagai model dengan kinerja prediktif terbaik, diikuti Logistic-WOE dan baseline, dengan selisih yang konsisten tetapi tidak besar. Mengingat estimasi validasi silang XGBoost cenderung sedikit optimistis, kesimpulan akhir mengenai perbandingan model ditentukan berdasarkan evaluasi pada data uji.

```{r}
#| label: compare-three-models-curves
# Kurva ROC dan Precision-Recall ketiga model (prediksi CV)

pred_cv_semua <- dplyr::bind_rows(
  "Logistic baseline" = pred_logistic_baseline_cv,
  "Logistic-WOE" = pred_logistic_woe_cv,
  "XGBoost" = pred_xgb_cv,
  .id = "model"
)

warna_model <- c(
  "Logistic baseline" = "#2C7FB8",
  "Logistic-WOE" = "#D95F02",
  "XGBoost" = "#1B9E77"
)

pred_cv_semua |>
  dplyr::group_by(model) |>
  yardstick::roc_curve(truth = defisit_akg, .pred_defisit) |>
  ggplot2::ggplot(ggplot2::aes(x = 1 - specificity, y = sensitivity, color = model)) +
  ggplot2::geom_path(linewidth = 1) +
  ggplot2::geom_abline(linetype = "dashed", color = "grey60") +
  ggplot2::coord_equal() +
  ggplot2::scale_color_manual(values = warna_model) +
  ggplot2::labs(
    title = "Kurva ROC Ketiga Model (Repeated CV)",
    x = "1 - Specificity", y = "Sensitivity", color = "Model"
  ) +
  ggplot2::theme_minimal(base_size = 11)

pred_cv_semua |>
  dplyr::group_by(model) |>
  yardstick::pr_curve(truth = defisit_akg, .pred_defisit) |>
  ggplot2::ggplot(ggplot2::aes(x = recall, y = precision, color = model)) +
  ggplot2::geom_path(linewidth = 1) +
  ggplot2::geom_hline(
    yintercept = mean(data_train$defisit_akg == "defisit"),
    linetype = "dashed", color = "grey60"
  ) +
  ggplot2::scale_color_manual(values = warna_model) +
  ggplot2::labs(
    title = "Kurva Precision-Recall Ketiga Model (Repeated CV)",
    x = "Recall (sensitivitas)", y = "Presisi", color = "Model",
    caption = "Garis putus-putus = prevalensi defisit (model acak)"
  ) +
  ggplot2::theme_minimal(base_size = 11)

pred_cv_semua |>
  dplyr::group_by(model) |>
  yardstick::pr_curve(truth = defisit_akg, .pred_defisit) |>
  dplyr::filter(dplyr::between(recall, 0.245, 0.255)) |>
  dplyr::summarise(presisi_recall_25 = mean(precision))
```

Kurva ROC ketiga model hampir berimpit di sepanjang rentang tingkat salah positif. Kurva XGBoost sedikit di atas kedua model logistik, terutama pada tingkat salah positif sekitar 5–40%, dan kurva Logistic-WOE sedikit di atas baseline. Kemiripan bentuk ini menunjukkan bahwa ketiga model mengurutkan rumah tangga menurut risiko defisit dengan cara yang sangat serupa. Perbedaan ROC AUC antarmodel memang hanya berkisar 0,01–0,02.

Kurva *precision-recall* memperlihatkan perbedaan yang lebih jelas, dan perbedaan tersebut terkonsentrasi pada recall rendah hingga sedang. Pada recall 25%, yaitu ketika hanya rumah tangga dengan peluang prediksi tertinggi yang ditandai defisit, presisi XGBoost sebesar 0,549, Logistic-WOE 0,513, dan baseline 0,470. Artinya, dari setiap 100 rumah tangga yang ditandai defisit pada titik ini, sekitar 55 benar-benar defisit menurut XGBoost, dibanding sekitar 51 menurut Logistic-WOE dan 47 menurut baseline. Selisih presisi XGBoost terhadap baseline pada titik ini (0,079) jauh lebih besar daripada selisih ROC AUC keduanya (0,021). Kurva baseline juga lebih tidak stabil pada recall yang sangat rendah. Seiring meningkatnya recall, ketiga kurva saling mendekat dan hampir menyatu pada recall di atas 75%, dengan presisi sekitar 0,30. Ini adalah wilayah threshold optimal yang dipilih sebelumnya. Seluruh kurva berada jauh di atas garis prevalensi (16,3%) yang menggambarkan kinerja model acak.

Pola ini memiliki implikasi praktis. Jika program intervensi hanya mampu menjangkau sebagian kecil rumah tangga, misalnya karena anggaran terbatas, sehingga yang dipilih hanya rumah tangga dengan risiko tertinggi, XGBoost memberikan ketepatan sasaran yang lebih baik daripada model logistik. Sebaliknya, jika tujuannya menjaring sebagian besar rumah tangga defisit (sensitivitas tinggi), keunggulan XGBoost mengecil dan ketiga model memberikan presisi yang hampir sama. Dalam kondisi tersebut, Logistic-WOE yang lebih mudah ditafsirkan menjadi alternatif yang kompetitif.

## I.8 Evaluasi Akhir pada Data Uji

Setiap model di-*fit* ulang pada seluruh data latih menggunakan spesifikasi akhirnya, lalu dievaluasi satu kali pada data uji yang belum pernah digunakan. Klasifikasi pada data uji memakai threshold yang sudah dipilih dari validasi silang, bukan threshold yang dioptimalkan ulang pada data uji.

```{r}
#| label: final-last-fit
# last_fit ketiga model pada split train-test

set.seed(2551)
final_baseline <- tune::last_fit(workflow_logistic_baseline, split = data_split, metrics = metric_klasifikasi)
final_woe <- tune::last_fit(workflow_logistic_woe, split = data_split, metrics = metric_klasifikasi)
final_xgb <- tune::last_fit(workflow_xgb_final, split = data_split, metrics = metric_klasifikasi)

evaluasi_test <- function(final_fit, threshold, nama_model) {
  pred <- tune::collect_predictions(final_fit) |>
    dplyr::mutate(
      .pred_class_thr = factor(
        dplyr::if_else(.pred_defisit >= threshold, "defisit", "cukup"),
        levels = c("defisit", "cukup")
      )
    )

  metric_klasifikasi(
    pred,
    truth = defisit_akg,
    .pred_defisit,
    estimate = .pred_class_thr
  ) |>
    dplyr::mutate(model = nama_model, threshold = threshold)
}

hasil_test <- dplyr::bind_rows(
  evaluasi_test(final_baseline, thr_baseline, "Logistic baseline"),
  evaluasi_test(final_woe, thr_woe, "Logistic-WOE"),
  evaluasi_test(final_xgb, thr_xgb, "XGBoost")
)

hasil_test |>
  dplyr::select(model, threshold, .metric, .estimate) |>
  tidyr::pivot_wider(names_from = .metric, values_from = .estimate)
```

Setiap model di-*fit* ulang pada seluruh data latih (20.809 rumah tangga) dan dievaluasi satu kali pada data uji (5.203 rumah tangga; 848 defisit), menggunakan threshold yang dipilih dari validasi silang. Hasilnya dirangkum pada tabel berikut, berdampingan dengan hasil validasi silang:

| Ukuran | Baseline (CV) | Baseline (uji) | Logistic-WOE (CV) | Logistic-WOE (uji) | XGBoost (CV) | XGBoost (uji) |
|----|---:|---:|---:|---:|---:|---:|
| Threshold | 0,16 | 0,16 | 0,15 | 0,15 | 0,17 | 0,17 |
| ROC AUC | 0,784 | 0,781 | 0,795 | 0,782 | 0,805 | 0,804 |
| PR AUC | 0,396 | 0,399 | 0,426 | 0,410 | 0,446 | 0,441 |
| Sensitivitas | 0,771 | 0,769 | 0,775 | 0,759 | 0,746 | 0,749 |
| Spesifisitas | 0,648 | 0,641 | 0,657 | 0,640 | 0,704 | 0,707 |
| Balanced accuracy | 0,710 | 0,705 | 0,716 | 0,699 | 0,725 | 0,728 |
| F1 score | 0,431 | 0,426 | 0,439 | 0,421 | 0,457 | 0,460 |

XGBoost menghasilkan kinerja terbaik pada data uji, dengan ROC AUC 0,804, PR AUC 0,441, balanced accuracy 0,728, dan F1 score 0,460. Nilai-nilai ini hampir identik dengan hasil validasi silang (ROC AUC 0,805; balanced accuracy 0,725). Dengan demikian, kekhawatiran bahwa estimasi validasi silang XGBoost terlalu optimistis akibat proses tuning tidak terbukti, dan model ini tergeneralisasi dengan baik ke data yang belum pernah dilihat. Threshold 0,17 yang dipilih dari validasi silang juga menghasilkan sensitivitas (0,749) dan spesifisitas (0,707) yang stabil pada data uji.

Hasil kedua model logistik pada data uji perlu dicermati. Model baseline relatif stabil (ROC AUC 0,784 pada CV dan 0,781 pada data uji). Sebaliknya, ROC AUC Logistic-WOE turun dari 0,795 menjadi 0,782, sehingga selisihnya terhadap baseline menyusut dari 0,011 menjadi hanya 0,001. Pada metrik berbasis threshold, Logistic-WOE bahkan sedikit di bawah baseline (balanced accuracy 0,699 vs 0,705), dan hanya PR AUC yang masih lebih tinggi (0,410 vs 0,399). Artinya, keunggulan Logistic-WOE atas baseline yang terlihat pada validasi silang tidak terkonfirmasi pada data uji, dan kedua model logistik dapat dianggap setara dalam kinerja prediktif. Salah satu kemungkinan penjelasannya adalah bahwa nilai WOE untuk kategori dengan sedikit observasi, seperti beberapa kabupaten/kota, diestimasi kurang stabil. Selain itu, data uji hanya memuat 848 kasus defisit, sehingga satu kali evaluasi ini masih memiliki variasi sampling yang cukup besar.

Secara keseluruhan, evaluasi data uji menegaskan urutan kinerja: XGBoost berada di posisi teratas, sedangkan Logistic-WOE dan baseline berada pada tingkat yang hampir sama. Keunggulan XGBoost atas model logistik sekitar 0,02 pada ROC AUC, 0,03–0,04 pada PR AUC, dan 0,02–0,03 pada balanced accuracy. Selisih ini konsisten antara validasi silang dan data uji, tetapi besarnya tetap moderat. Nilai tambah Logistic-WOE terletak pada kemudahan interpretasinya, bukan pada keunggulan kinerja prediktif.

Untuk memastikan apakah selisih ROC AUC di data uji bermakna secara statistik, kita akan lakukang De-long Test. Ujinya berpasangan karena ketiga model memprediksi rumah tangga yang sama:

```{r}
#| label: final-delong-test
# Uji DeLong berpasangan untuk selisih ROC AUC pada data uji

roc_test <- function(final_fit) {
  pred <- tune::collect_predictions(final_fit) |> dplyr::arrange(.row)
  pROC::roc(
    response = pred$defisit_akg,
    predictor = pred$.pred_defisit,
    levels = c("cukup", "defisit"),
    direction = "<",
    quiet = TRUE
  )
}

roc_baseline_test <- roc_test(final_baseline)
roc_woe_test <- roc_test(final_woe)
roc_xgb_test <- roc_test(final_xgb)

pROC::roc.test(roc_xgb_test, roc_woe_test, paired = TRUE, method = "delong")
pROC::roc.test(roc_xgb_test, roc_baseline_test, paired = TRUE, method = "delong")
pROC::roc.test(roc_woe_test, roc_baseline_test, paired = TRUE, method = "delong")

pROC::ci.auc(roc_xgb_test)
pROC::ci.auc(roc_woe_test)
pROC::ci.auc(roc_baseline_test)
```

Untuk menilai apakah selisih ROC AUC pada data uji bermakna secara statistik, digunakan uji DeLong untuk dua kurva ROC berpasangan. Uji berpasangan dipakai karena ketiga model memprediksi rumah tangga yang sama, sehingga prediksinya saling berkorelasi. Selang kepercayaan 95% ROC AUC pada data uji adalah 0,790–0,819 untuk XGBoost, 0,766–0,798 untuk Logistic-WOE, dan 0,765–0,796 untuk baseline.

| Perbandingan | Selisih ROC AUC | Selang kepercayaan 95% | Z | Nilai-p |
|----|---:|---:|---:|---:|
| XGBoost vs Logistic-WOE | 0,022 | 0,015 – 0,030 | 5,71 | \< 0,001 |
| XGBoost vs baseline | 0,023 | 0,014 – 0,033 | 5,00 | \< 0,001 |
| Logistic-WOE vs baseline | 0,001 | −0,007 – 0,010 | 0,27 | 0,786 |

XGBoost memiliki ROC AUC yang secara signifikan lebih tinggi daripada Logistic-WOE (selisih 0,022; p \< 0,001) maupun baseline (selisih 0,023; p \< 0,001), dan selang kepercayaan kedua selisih tersebut tidak memuat nol. Sebaliknya, selisih antara Logistic-WOE dan baseline hanya 0,001 dengan selang kepercayaan yang memuat nol (p = 0,786), sehingga kedua model logistik tidak berbeda nyata. Perlu dicatat bahwa selang kepercayaan AUC masing-masing model saling tumpang tindih, tetapi uji berpasangan tetap signifikan. Hal ini terjadi karena prediksi ketiga model sangat berkorelasi: ketiganya cenderung benar dan salah pada rumah tangga yang sama. Uji berpasangan memperhitungkan korelasi tersebut, sehingga lebih peka mendeteksi selisih yang konsisten dibandingkan sekadar membandingkan dua selang kepercayaan terpisah.

```{r}
#| label: final-confusion-matrix
# Matriks konfusi data uji pada threshold terpilih

conf_mat_test <- function(final_fit, threshold) {
  tune::collect_predictions(final_fit) |>
    dplyr::mutate(
      .pred_class_thr = factor(
        dplyr::if_else(.pred_defisit >= threshold, "defisit", "cukup"),
        levels = c("defisit", "cukup")
      )
    ) |>
    yardstick::conf_mat(truth = defisit_akg, estimate = .pred_class_thr)
}

conf_mat_test(final_baseline, thr_baseline)
conf_mat_test(final_woe, thr_woe)
conf_mat_test(final_xgb, thr_xgb)
```

Matriks konfusi pada data uji memperlihatkan konsekuensi praktis dari perbedaan kinerja ketiga model. Dari 848 rumah tangga defisit dan 4.355 rumah tangga cukup pada data uji, hasil klasifikasi pada threshold terpilih adalah sebagai berikut:

| Ukuran (data uji) | Baseline (0,16) | Logistic-WOE (0,15) | XGBoost (0,17) |
|----|---:|---:|---:|
| Defisit terdeteksi (TP) | 652 | 644 | 635 |
| Defisit terlewat (FN) | 196 | 204 | 213 |
| Cukup salah ditandai defisit (FP) | 1.564 | 1.570 | 1.278 |
| Cukup terklasifikasi benar (TN) | 2.791 | 2.785 | 3.077 |
| Total ditandai defisit | 2.216 (42,6%) | 2.214 (42,6%) | 1.913 (36,8%) |
| Presisi | 0,294 | 0,291 | 0,332 |
| Salah positif per satu kasus terdeteksi | 2,40 | 2,44 | 2,01 |

Ketiga model mendeteksi jumlah rumah tangga defisit yang hampir sama, yaitu 635–652 dari 848 kasus (sekitar 75–77%). Perbedaan utamanya terletak pada jumlah salah positif. XGBoost menandai 1.278 rumah tangga cukup sebagai defisit, sekitar 290 lebih sedikit dibanding kedua model logistik (1.564 dan 1.570). Pengurangan ini hanya dibayar dengan 9–17 kasus defisit tambahan yang terlewat. Akibatnya, untuk menjaring sekitar tiga perempat rumah tangga defisit, XGBoost cukup menandai 36,8% rumah tangga, sedangkan kedua model logistik perlu menandai 42,6%. Dengan kata lain, setiap satu rumah tangga defisit yang terdeteksi XGBoost disertai sekitar 2 rumah tangga yang ternyata cukup, dibanding sekitar 2,4 pada model logistik.

Dalam konteks penentuan sasaran program, perbedaan ini berarti beban verifikasi lapangan yang lebih ringan. Pada data uji saja, XGBoost mengurangi sekitar 300 kunjungan atau pemeriksaan yang tidak perlu dengan tingkat deteksi yang hampir sama. Meskipun demikian, ketiga model tetap menghasilkan salah positif yang lebih banyak daripada kasus yang terdeteksi. Hal ini merupakan konsekuensi dari prevalensi defisit yang rendah (16,3%) dan pilihan threshold yang mengutamakan sensitivitas. Model sebaiknya digunakan sebagai alat penapisan awal yang diikuti verifikasi, bukan sebagai dasar tunggal penetapan penerima intervensi. Matriks konfusi kedua model logistik hampir identik, yang konsisten dengan kesimpulan bahwa keduanya setara dalam kinerja prediktif.

## I.9 Interpretasi Model

Interpretasi dilakukan dari dua sisi. Pada Logistic-WOE, kontribusi prediktor dibaca dari Information Value dan koefisien model. Pada XGBoost, kontribusi prediktor dibaca dari *gain importance*, yaitu besarnya perbaikan fungsi kerugian yang disumbangkan setiap prediktor. Nilai gain untuk kolom dummy dijumlahkan kembali ke variabel asalnya agar dapat dibandingkan dengan peringkat IV. Kedua ukuran ini menunjukkan kekuatan prediktif, bukan hubungan sebab-akibat.

```{r}
#| label: xgb-importance
# Gain importance XGBoost, diagregasi ke variabel asal

fit_xgb_final <- workflows::extract_fit_parsnip(final_xgb)

importance_xgb <- xgboost::xgb.importance(model = fit_xgb_final$fit) |>
  tibble::as_tibble()

importance_per_variabel <- purrr::map_dfr(candidate_predictors, function(v) {
  tibble::tibble(
    variabel = v,
    gain = sum(importance_xgb$Gain[
      importance_xgb$Feature == v | startsWith(importance_xgb$Feature, paste0(v, "_"))
    ])
  )
}) |>
  dplyr::arrange(dplyr::desc(gain))

importance_per_variabel

importance_per_variabel |>
  dplyr::slice_head(n = 15) |>
  ggplot2::ggplot(ggplot2::aes(x = gain, y = stats::reorder(variabel, gain))) +
  ggplot2::geom_col(fill = "#1B9E77") +
  ggplot2::labs(
    title = "15 Prediktor Terpenting XGBoost (Gain)",
    x = "Gain importance", y = NULL
  ) +
  ggplot2::theme_minimal(base_size = 10)
```

*Gain importance* XGBoost mengukur seberapa besar setiap prediktor menurunkan fungsi kerugian, dijumlahkan atas seluruh pemecahan simpul yang menggunakan prediktor tersebut, lalu dinormalisasi sehingga totalnya sama dengan 1. Untuk prediktor kategorik, gain seluruh kolom *dummy* dijumlahkan kembali ke variabel asalnya.

Tiga prediktor mendominasi model XGBoost: kabupaten/kota (`R102`; gain 0,222), pengeluaran nonmakanan per kapita (0,152), dan jumlah anggota rumah tangga (`R301`; 0,144). Ketiganya menyumbang sekitar 52% dari total gain. Kelompok berikutnya terdiri atas umur kepala rumah tangga (0,062), luas lantai per kapita (0,060), dan pengeluaran rokok per kapita (0,048), sehingga enam prediktor teratas menyumbang sekitar 69% dari total gain. Tipe daerah (`R105`; 0,040), porsi rokok terhadap pengeluaran nonmakanan (0,033), lapangan usaha kepala rumah tangga (0,029), dan sumber air minum (`R1810A`; 0,022) melengkapi sepuluh besar. Kontribusi prediktor lainnya, termasuk status pekerjaan dan pendidikan kepala rumah tangga, jumlah perokok, bahan bakar memasak, dan jumlah anak usia 5–17 tahun, masing-masing di bawah 0,02.

Pola ini menunjukkan bahwa status defisit energi rumah tangga terutama diprediksi oleh tiga dimensi: lokasi tempat tinggal, tingkat kesejahteraan, dan ukuran rumah tangga yang menentukan besarnya kebutuhan energi. Karakteristik kepala rumah tangga, kepadatan hunian, dan pengeluaran rokok berperan sebagai prediktor pendukung. Sebaliknya, sebagian besar indikator kepemilikan aset dan seluruh indikator bantuan sosial tidak masuk lima belas besar.

Gain importance perlu ditafsirkan dengan hati-hati. Ukuran ini cenderung lebih besar untuk prediktor kontinu dan prediktor kategorik dengan banyak level, karena prediktor tersebut menyediakan lebih banyak titik pemecahan. Hal ini sebagian dapat menjelaskan posisi teratas `R102` (27 kategori) serta prediktor per kapita yang kontinu. Selain itu, gain menunjukkan kontribusi prediktif dalam model, bukan arah maupun besarnya pengaruh kausal suatu prediktor terhadap defisit energi.

```{r}
#| label: compare-iv-importance
# Membandingkan peringkat IV (38 prediktor) dan gain XGBoost

iv_semua <- dplyr::bind_rows(
  iv_woe |> dplyr::select(terms, iv),
  iv_numerik |> dplyr::select(terms, iv)
) |>
  dplyr::arrange(dplyr::desc(iv)) |>
  dplyr::mutate(peringkat_iv = dplyr::row_number()) |>
  dplyr::rename(variabel = terms)

peringkat_prediktor <- iv_semua |>
  dplyr::full_join(
    importance_per_variabel |>
      dplyr::mutate(peringkat_gain = dplyr::row_number()),
    by = "variabel"
  ) |>
  dplyr::mutate(selisih_peringkat = peringkat_iv - peringkat_gain) |>
  dplyr::arrange(peringkat_gain)

peringkat_prediktor

stats::cor(
  peringkat_prediktor$peringkat_iv,
  peringkat_prediktor$peringkat_gain,
  method = "spearman",
  use = "complete.obs"
)

peringkat_prediktor |>
  ggplot2::ggplot(ggplot2::aes(x = peringkat_iv, y = peringkat_gain, label = variabel)) +
  ggplot2::geom_abline(linetype = "dashed", color = "grey60") +
  ggplot2::geom_point(color = "#1B9E77") +
  ggplot2::geom_text(
    data = \(d) dplyr::filter(d, peringkat_gain <= 10 | peringkat_iv <= 10),
    size = 2.8, vjust = -0.6, check_overlap = TRUE
  ) +
  ggplot2::scale_x_reverse() +
  ggplot2::scale_y_reverse() +
  ggplot2::labs(
    title = "Peringkat Prediktor: Information Value vs Gain XGBoost",
    x = "Peringkat IV (Logistic-WOE)", y = "Peringkat gain (XGBoost)",
    caption = "Garis putus-putus = peringkat identik"
  ) +
  ggplot2::theme_minimal(base_size = 10)
```

Untuk menilai apakah model interpretatif dan model berbasis pohon memberikan pola yang konsisten, peringkat 38 prediktor menurut *Information Value* (dari tahap Logistic-WOE) dibandingkan dengan peringkat menurut *gain importance* XGBoost. Korelasi Spearman antara kedua peringkat sebesar 0,84, yang menunjukkan kesesuaian yang tinggi. Pada grafik, sebagian besar prediktor berada di sekitar garis diagonal yang menandakan peringkat identik, terutama pada kelompok prediktor teratas di sudut kanan atas. Delapan dari sepuluh prediktor teratas sama pada kedua ukuran, yaitu kabupaten/kota, jumlah anggota rumah tangga, pengeluaran nonmakanan per kapita, luas lantai per kapita, umur kepala rumah tangga, pengeluaran rokok per kapita, lapangan usaha kepala rumah tangga, dan tipe daerah. Kabupaten/kota menempati peringkat pertama pada kedua ukuran. Penyebaran titik yang lebih lebar terjadi pada prediktor berperingkat bawah, yaitu sebagian besar indikator kepemilikan aset dan bantuan sosial. Hal ini wajar karena kontribusi prediktor-prediktor tersebut sangat kecil pada kedua ukuran, sehingga perbedaan kecil sudah cukup untuk menggeser peringkatnya. Dengan demikian, kedua pendekatan sepakat bahwa lokasi, kesejahteraan, dan ukuran rumah tangga merupakan penentu utama dalam memprediksi defisit energi.

Perbedaan peringkat yang paling mencolok memberikan informasi tambahan tentang cara kerja kedua model:

1.  **Porsi rokok terhadap pengeluaran nonmakanan** naik dari peringkat 22 menurut IV ke peringkat 8 menurut gain, dan menjadi titik yang paling jauh di atas garis diagonal. Secara univariat prediktor ini lemah, dan pada Logistic-WOE koefisiennya bahkan bertanda terbalik. Namun, XGBoost memanfaatkannya bersama pengeluaran rokok per kapita dan pengeluaran nonmakanan. Hal ini mengindikasikan bahwa informasi porsi rokok baru bermakna jika dikombinasikan dengan tingkat kesejahteraan, sejalan dengan pola interaksi rokok × kesejahteraan pada EDA.
2.  **Indikator ada atau tidaknya pengeluaran rokok** turun dari peringkat 21 ke peringkat 34. Informasinya sepenuhnya tercakup dalam pengeluaran rokok per kapita, karena rumah tangga tanpa pengeluaran rokok memiliki nilai nol, sehingga pohon keputusan tidak memerlukan indikator terpisah.
3.  **Jumlah anak usia 5–17 tahun dan jumlah lansia** berada di bawah garis diagonal, masing-masing turun 9 peringkat (dari 6 ke 15 dan dari 9 ke 18). Jenis kelamin kepala rumah tangga juga turun 10 peringkat (dari 11 ke 21). IV mengukur kekuatan univariat, sehingga prediktor yang berkorelasi dengan ukuran rumah tangga tampak kuat secara terpisah. Dalam XGBoost, sebagian besar informasinya sudah ditangkap oleh `R301`, sehingga tambahan gain-nya kecil. Hal ini sejalan dengan hasil Logistic-WOE, di mana koefisien prediktor komposisi umur baru bermakna sebagai efek komposisi setelah `R301` dikendalikan.
4.  **Sumber air minum** naik dari peringkat 15 ke 10, sedangkan **kepemilikan lahan** turun dari peringkat 18 ke 31. Perubahan pada prediktor dengan kontribusi kecil seperti ini umumnya mencerminkan perbedaan cara kedua ukuran memperlakukan informasi yang tumpang tindih antarprediktor kesejahteraan.

Secara keseluruhan, jawaban atas pertanyaan apakah model interpretatif dan model berakurasi tinggi memberikan pola yang konsisten adalah **ya untuk prediktor utama**. Perbedaan hanya muncul pada prediktor dengan kontribusi kecil dan pada prediktor yang informasinya tumpang tindih atau bekerja melalui interaksi. Kesesuaian ini memperkuat kepercayaan terhadap interpretasi model: keunggulan prediktif XGBoost tidak berasal dari pola yang berbeda, melainkan dari kemampuannya memanfaatkan hubungan tidak linear dan interaksi di antara prediktor-prediktor yang sama.

# J. Penutup dan Kesimpulan

## J.1 Ringkasan Hasil Penelitian

Penelitian ini membentuk ukuran kecukupan energi rumah tangga berbasis Angka Kecukupan Gizi (AKG) untuk 26.012 rumah tangga sampel Susenas Maret 2024 di Jawa Barat, lalu membandingkan tiga model klasifikasi untuk memprediksi status defisit energi (konsumsi \< 80% AKG): regresi logistik baseline, regresi logistik berbasis *Weight of Evidence* (Logistic-WOE), dan XGBoost. Kebutuhan energi setiap rumah tangga dihitung dari AKG seluruh anggotanya menurut umur dan jenis kelamin (Permenkes No. 28 Tahun 2019), termasuk tambahan kebutuhan bagi ibu menyusui. Ketiga model menggunakan 38 prediktor yang sama, yang mencakup wilayah, komposisi rumah tangga, karakteristik kepala rumah tangga, kesejahteraan nonmakanan, pengeluaran rokok, perumahan, aset, dan bantuan sosial. Variabel yang membentuk target maupun pengeluaran makanan dikeluarkan untuk mencegah kebocoran data. Model dievaluasi dengan *repeated stratified 5-fold cross-validation* pada data latih (80%), threshold klasifikasi dipilih dengan indeks Youden dari validasi silang, dan evaluasi akhir dilakukan satu kali pada data uji (20%).

## J.2 Jawaban atas Rumusan Masalah

**1. Prevalensi dan sebaran defisit energi berbasis AKG**

Sebanyak 4.239 dari 26.012 rumah tangga sampel (16,30%) mengonsumsi energi kurang dari 80% kebutuhan AKG-nya. Setelah dibobot dengan penimbang rumah tangga (`WERT`), prevalensi defisit energi di Jawa Barat diperkirakan sebesar 21,59%. Menurut empat kategori kecukupan energi, 7,43% rumah tangga sampel berada di bawah 70% AKG, 8,87% pada 70–\<80% AKG, 25,50% pada 80–\<100% AKG, dan 58,21% telah memenuhi atau melampaui kebutuhan AKG. Defisit energi lebih banyak ditemukan pada rumah tangga di perkotaan (19,1% vs 10,9% di perdesaan), rumah tangga berukuran besar (41,3% pada rumah tangga dengan tujuh anggota atau lebih vs 5,8% pada rumah tangga dengan 1–2 anggota), serta rumah tangga pada kuintil kesejahteraan terendah (29,4% vs 8,7% pada kuintil tertinggi).

**2. Kinerja regresi logistik-WOE dibandingkan XGBoost**

XGBoost menghasilkan kinerja prediktif terbaik, baik pada validasi silang maupun data uji. Pada data uji, XGBoost mencapai ROC AUC 0,804, PR AUC 0,441, balanced accuracy 0,728, dan F1 score 0,460, dengan sensitivitas 0,749 dan spesifisitas 0,707 pada threshold 0,17. Logistic-WOE menghasilkan ROC AUC 0,782, PR AUC 0,410, dan balanced accuracy 0,699, sedangkan baseline menghasilkan ROC AUC 0,781, PR AUC 0,399, dan balanced accuracy 0,705. Uji DeLong berpasangan menunjukkan bahwa ROC AUC XGBoost secara signifikan lebih tinggi daripada Logistic-WOE (selisih 0,022; p \< 0,001) dan baseline (selisih 0,023; p \< 0,001). Sebaliknya, Logistic-WOE dan baseline tidak berbeda nyata (selisih 0,001; p = 0,786). Keunggulan Logistic-WOE atas baseline yang terlihat pada validasi silang (ROC AUC 0,795 vs 0,784) tidak terkonfirmasi pada data uji.

Secara praktis, ketiga model mendeteksi jumlah rumah tangga defisit yang hampir sama pada data uji (635–652 dari 848 kasus). Namun, XGBoost menghasilkan sekitar 290 salah positif lebih sedikit, sehingga untuk menjaring sekitar tiga perempat rumah tangga defisit, XGBoost cukup menandai 36,8% rumah tangga, dibanding 42,6% pada kedua model logistik. Keunggulan XGBoost paling terasa pada kelompok rumah tangga berisiko tertinggi: pada recall 25%, presisi XGBoost sebesar 0,549, dibanding 0,513 untuk Logistic-WOE dan 0,470 untuk baseline.

**3. Variabel yang paling berkontribusi**

Tiga prediktor paling berkontribusi secara konsisten pada kedua pendekatan, yaitu kabupaten/kota, pengeluaran nonmakanan per kapita sebagai proksi kesejahteraan, dan jumlah anggota rumah tangga. Ketiganya menyumbang sekitar 52% dari total *gain importance* XGBoost dan termasuk empat besar menurut *Information Value*. Prediktor pendukung berikutnya adalah umur kepala rumah tangga, luas lantai per kapita, dan pengeluaran rokok per kapita. Model Logistic-WOE memperlihatkan arah hubungan yang sejalan: rumah tangga dengan pengeluaran nonmakanan per kapita lebih rendah, anggota lebih banyak, dan berada di kabupaten/kota tertentu memiliki peluang defisit lebih tinggi. Pada ukuran rumah tangga yang sama, keberadaan balita, anak, dan lansia justru menurunkan odds defisit, karena kebutuhan energi kelompok umur tersebut lebih rendah daripada kebutuhan orang dewasa. Sebaliknya, sebagian besar indikator kepemilikan aset dan seluruh indikator bantuan sosial memiliki kontribusi yang sangat kecil.

**4. Konsistensi pola variabel penting antara model interpretatif dan model *ensemble***

Pola variabel penting kedua pendekatan sangat konsisten. Korelasi Spearman antara peringkat *Information Value* dan peringkat *gain importance* sebesar 0,84, dan delapan dari sepuluh prediktor teratas sama. Perbedaan hanya muncul pada prediktor berkontribusi kecil dan prediktor yang informasinya tumpang tindih atau bekerja melalui interaksi. Contohnya, porsi rokok terhadap pengeluaran nonmakanan lemah secara univariat tetapi dimanfaatkan XGBoost bersama prediktor kesejahteraan, sedangkan prediktor komposisi umur kurang berkontribusi dalam XGBoost karena informasinya sudah tertangkap oleh jumlah anggota rumah tangga.

## J.3 Pembahasan

**Nilai tambah ukuran berbasis AKG.** Ukuran kecukupan energi berbasis AKG memperhitungkan perbedaan kebutuhan antaranggota rumah tangga, sehingga tidak memperlakukan rumah tangga dengan banyak anak atau lansia sama dengan rumah tangga yang seluruhnya berisi orang dewasa. Hasil model menegaskan pentingnya hal ini. Koefisien komposisi umur pada Logistic-WOE menunjukkan bahwa, pada ukuran rumah tangga yang sama, susunan umur anggota mengubah peluang defisit secara bermakna. Pola ini tidak akan terlihat jika kecukupan energi diukur dengan satu ambang konsumsi per kapita.

**Faktor wilayah dan kesejahteraan.** Dominasi kabupaten/kota sebagai prediktor menunjukkan adanya variasi kecukupan energi antarwilayah di Jawa Barat yang tidak sepenuhnya dijelaskan oleh karakteristik rumah tangga. Proporsi defisit pada data latih bervariasi dari 0,5% di Kabupaten Pangandaran hingga 24,2% di Kabupaten Bogor. Variasi ini dapat berkaitan dengan perbedaan harga pangan, pola konsumsi, maupun struktur ekonomi wilayah, tetapi penjelasan tersebut berada di luar cakupan data penelitian ini. Tingkat kesejahteraan juga konsisten menjadi prediktor utama, sesuai dengan temuan bahwa proporsi defisit pada kuintil terendah sekitar 3,4 kali proporsi pada kuintil tertinggi.

**Pengeluaran rokok.** Rumah tangga dengan pengeluaran rokok lebih sering mengalami defisit energi (18,0% vs 12,7%). Analisis stratifikasi menunjukkan bahwa sebagian selisih ini mencerminkan konsentrasi rumah tangga perokok pada kelompok kesejahteraan rendah, tetapi asosiasinya tidak hilang setelah kesejahteraan disamakan dan paling kuat pada kuintil terendah. Pada model, besarnya pengeluaran rokok per kapita lebih informatif daripada sekadar status merokok, dan XGBoost memanfaatkan porsi rokok bersama prediktor kesejahteraan. Temuan ini konsisten dengan dugaan bahwa belanja rokok bersaing dengan belanja pangan pada rumah tangga berpendapatan rendah. Meskipun demikian, desain potong lintang tidak memungkinkan kesimpulan kausal.

**Pilihan model.** XGBoost unggul secara signifikan dalam kinerja prediktif, tetapi selisihnya moderat (sekitar 0,02 pada ROC AUC). Keunggulan ini berasal dari kemampuan XGBoost memanfaatkan hubungan tidak linear dan interaksi di antara prediktor yang sama, bukan dari pola prediktor yang berbeda. Logistic-WOE tidak lebih akurat daripada logistik baseline pada data uji, tetapi menawarkan interpretasi yang lebih transparan melalui nilai WOE per kategori dan koefisien yang dapat ditelusuri. Dengan demikian, kedua model saling melengkapi: XGBoost sesuai sebagai alat penapisan ketika ketepatan sasaran menjadi prioritas, sedangkan Logistic-WOE sesuai untuk menjelaskan profil rumah tangga berisiko kepada pengambil kebijakan.

**Implikasi bagi penentuan sasaran.** Pada threshold terpilih, setiap rumah tangga defisit yang terdeteksi masih disertai sekitar dua rumah tangga yang ternyata cukup. Hal ini merupakan konsekuensi dari prevalensi defisit yang rendah dan pilihan threshold yang mengutamakan sensitivitas. Oleh karena itu, model lebih tepat digunakan sebagai alat penapisan awal untuk memprioritaskan verifikasi lapangan, bukan sebagai dasar tunggal penetapan penerima intervensi.

## J.4 Keterbatasan Penelitian

1.  **Pengukuran kebutuhan energi.** Kebutuhan AKG hanya memperhitungkan umur, jenis kelamin, dan status menyusui. Status kehamilan dan tingkat aktivitas fisik tidak tersedia, sehingga kebutuhan sebagian rumah tangga mungkin kurang atau lebih diperkirakan.
2.  **Pengukuran konsumsi energi.** Konsumsi energi berasal dari konversi data konsumsi makanan seminggu terakhir pada modul KP Susenas. Konversi kalori untuk makanan jadi relatif lebih sulit, sehingga dapat memengaruhi perbandingan antarwilayah, terutama antara perkotaan dan perdesaan.
3.  **Ambang defisit.** Ambang 80% AKG mengikuti klasifikasi tingkat kecukupan energi Badan Pangan Nasional. Prevalensi dan kinerja model dapat berbeda jika digunakan ambang lain.
4.  **Desain survei.** Prevalensi dilaporkan dengan penimbang `WERT`, tetapi model klasifikasi dibangun tanpa penimbang dan tanpa memperhitungkan desain sampel bertahap (PSU dan strata). Hasil model menggambarkan pola pada sampel, bukan estimasi populasi.
5.  **Cakupan wilayah dan waktu.** Analisis terbatas pada Jawa Barat dan satu periode (Maret 2024), sehingga generalisasi ke provinsi atau periode lain perlu diuji.
6.  **Interpretasi kausal.** Seluruh temuan bersifat asosiatif dan prediktif. Desain potong lintang tidak memungkinkan kesimpulan sebab-akibat, termasuk untuk hubungan pengeluaran rokok dan defisit energi.
7.  **Ukuran kepentingan prediktor.** *Information Value* bersifat univariat, sedangkan *gain importance* cenderung lebih besar untuk prediktor kontinu dan prediktor kategorik dengan banyak level. Kedua ukuran tidak menunjukkan arah maupun besarnya pengaruh secara langsung. Analisis berbasis SHAP atau *partial dependence* belum dilakukan.
8.  **Stabilitas estimasi WOE.** Beberapa kategori memiliki sedikit kasus defisit, misalnya Kabupaten Pangandaran dengan 3 kasus pada data latih, sehingga nilai WOE-nya kurang stabil. Hal ini dapat menjadi salah satu penyebab turunnya kinerja Logistic-WOE dari validasi silang ke data uji.

## J.5 Saran

**Saran kebijakan**

1.  Program perbaikan kecukupan pangan dapat memprioritaskan rumah tangga berukuran besar, rumah tangga dengan kesejahteraan rendah, dan kabupaten/kota dengan proporsi defisit tinggi, dengan tetap memperhatikan bahwa defisit energi juga cukup tinggi di wilayah perkotaan.
2.  Model klasifikasi dapat dimanfaatkan sebagai alat penapisan awal untuk memprioritaskan verifikasi lapangan. Threshold dapat disesuaikan dengan kapasitas program: threshold sekitar 0,15–0,17 untuk menjaring sebagian besar rumah tangga defisit, atau threshold lebih tinggi jika anggaran terbatas dan ketepatan sasaran lebih diutamakan.
3.  Keterkaitan antara pengeluaran rokok dan defisit energi, terutama pada rumah tangga termiskin, dapat menjadi bahan pertimbangan dalam edukasi gizi dan kebijakan pengendalian konsumsi rokok.

**Saran penelitian lanjutan**

1.  Menggunakan SHAP atau *partial dependence plot* untuk memahami arah, bentuk hubungan, dan interaksi prediktor dalam XGBoost, khususnya interaksi rokok dan kesejahteraan.
2.  Memperhitungkan desain survei dalam pemodelan, misalnya dengan penimbang sampel atau model bertingkat yang memperlakukan kabupaten/kota sebagai efek acak, sebagai alternatif WOE untuk kategori dengan sedikit observasi.
3.  Menguji sensitivitas hasil terhadap ambang defisit lain (misalnya 70% atau 100% AKG) dan memperluas analisis ke provinsi lain atau data nasional.
4.  Menambahkan informasi yang belum tersedia, seperti aktivitas fisik dan status kehamilan, serta mempertimbangkan pemilihan threshold berbasis biaya kesalahan klasifikasi sesuai kebutuhan program.

## J.6 Kesimpulan

Sekitar satu dari enam rumah tangga sampel di Jawa Barat (16,30%; 21,59% tertimbang) mengonsumsi energi kurang dari 80% kebutuhan AKG-nya. XGBoost merupakan model dengan kinerja prediktif terbaik (ROC AUC 0,804 dan balanced accuracy 0,728 pada data uji) dan unggul secara signifikan atas kedua model regresi logistik. Logistic-WOE tidak lebih akurat daripada regresi logistik baseline, tetapi memberikan interpretasi yang lebih transparan. Kabupaten/kota, pengeluaran nonmakanan per kapita, dan jumlah anggota rumah tangga merupakan prediktor utama defisit energi, dan pola variabel penting ini konsisten antara model interpretatif dan XGBoost (korelasi peringkat 0,84). Dengan demikian, XGBoost direkomendasikan sebagai alat penapisan rumah tangga berisiko defisit energi, sedangkan Logistic-WOE berperan sebagai pelengkap untuk menjelaskan profil rumah tangga berisiko secara transparan.

# K. Informasi Sesi

```{r}
#| label: session-info
sessionInfo()
```
